ACORDAO-COMPLETO-2423139

ACÓRDÃO 4028/2020 ATA 47/2020 - PLENÁRIO

VISTOS, relatados e discutidos estes autos de pedido de reexame interposto contra o Acórdão 1889/2019-TCU-Plenário (Relator Ministro Aroldo Cedraz) ,
ACORDAM os Ministros do Tribunal de Contas da União, reunidos em sessão do Plenário, ante as razões exposta pelo Relator, em:
9.1. conhecer do pedido de reexame interposto pelo Banco do Brasil S.A. contra o Acórdão 1889/2019-TCU-Plenário e, no mérito, negar-lhe provimento;
9.2. revisar, de ofício, a redação do subitem 9.3.1 do Acórdão 1889/2019-TCU-Plenário, que passa a figurar nos seguintes termos: 
"9.3.1. promova alteração na sua minuta padrão de licitação, para contratação de obras e serviços de engenharia, de forma a afastar a exigência de apresentação pelas licitantes de visto no Conselho Regional de Engenharia e Agronomia da localidade onde os serviços serão prestados, como critério de habilitação, ante à violação ao arts. 37, inciso XXI, e 173, § 1º, inciso III, da Constituição Federal c/c o art. 58 da Lei 13.303/2016, estabelecendo prazo razoável, após a homologação do certame, para que a vencedora possa apresentar esse documento no ato da celebração do contrato;" e
9.3. dar ciência deste acórdão ao recorrente e demais interessados.

Pedido de reexame contra acórdão que considerou parcialmente procedente representação sobre possíveis irregularidades em licitação que teve por objeto a contratação de serviços de reconstrução de agência.

Banco do Brasil S.A.

3. Recorrente: Banco do Brasil S.A. (00.000.000/0001-91).

13.1. Ministros presentes: José Mucio Monteiro (Presidente), Walton Alencar Rodrigues, Benjamin Zymler, Augusto Nardes, Aroldo Cedraz, Raimundo Carreiro (Relator), Ana Arraes, Bruno Dantas e Vital do Rêgo.
13.2. Ministros-Substitutos presentes: Augusto Sherman Cavalcanti, Marcos Bemquerer Costa, André Luís de Carvalho e Weder de Oliveira.

RAIMUNDO CARREIRO

Ministro Aroldo Cedraz.

Trata-se de pedido de reexame interposto pelo Banco do Brasil S.A. contra o Acórdão 1889/2019-TCU-Plenário (Relator Ministro Aroldo Cedraz) , proferido em apreciação de representação acerca de possíveis irregularidades no edital do Certame 2019/01207, que objetivou a reconstrução da agência BB Cavalcante, no município de Cavalcante/GO.
2.	O recurso foi objeto de exame no âmbito da Secretaria de Recursos (Serur) , tendo a Auditora Federal de Controle Externo (AUFC) , tendo se manifestado nos seguintes termos (peça 42) 
INTRODUÇÃO
1.	Trata-se de pedido de reexame interposto pelo Banco do Brasil S.A. (peça 33) contra o Acórdão 1889/2019-TCU-Plenário (peça 26) , de relatoria do Ministro Aroldo Cedraz, com o seguinte teor:
ACORDAM os Ministros do Tribunal de Contas da União, reunidos em Sessão do Plenário, ante as razões expostas pelo Relator, em: 
9.1. conhecer da representação, por adimplir os requisitos de admissibilidade estabelecidos no art. 113, § 1º, da Lei 8.666/93; c/c o art. 87, §2º, da Lei 13.303/2016; arts. 235, 237, 276, §6º, do Regimento Interno do TCU; e no art. 103, § 1º, da Resolução TCU 259/2014, para, no mérito, considera¿-la parcialmente procedente; 
9.2. indeferir o pedido de concessão de medida cautelar para a suspensão do certame, uma vez ausente o pressuposto da plausibilidade jurídica e por restar caracterizado o perigo da demora reverso; 
9.3. determinar ao Banco do Brasil, com fundamento no art. 250, II, do Regimento Interno do TCU, que adote a providência a seguir e informe ao Tribunal, no prazo de 30 (trinta) dias, acerca dos encaminhamentos realizados: 
9.3.1. promova alteração na sua minuta padrão de licitação, para contratação de obras e serviços de engenharia, de forma a afastar a exigência de apresentação pelas licitantes de visto no Conselho Regional de Engenharia e Agronomia da localidade onde os serviços serão prestados, como critério de habilitação, ante a¿ violação ao art. 37, XXI, da Constituição Federal c/c o art. 31 da Lei 13.303/2016, a Súmula TCU 272 e os princípios da igualdade e da obtenção da competividade, estabelecendo prazo razoável, após a homologação do certame, para que a vencedora possa apresentar esse documento no ato da celebração do contrato. 
9.4. dar ciência da presente deliberação ao Banco do Brasil e a¿ representante, informando-lhes que a deliberação, acompanhada do relatório e voto, poderá ser consultada no endereço www.tcu.gov.br/acórdãos; 
9.5. autorizar o arquivamento do processo, nos termos do art. 169, inciso III, do Regimento Interno/TCU. 
 HISTÓRICO
2.	Trata-se de Representação impetrada pela licitante Consienge Construção e Engenharia Ltda., participante da Licitação 2019/01207 (7421) . O procedimento licitatório tratou da contratação de serviços de reconstrução da Agência BB Cavalcante (3713-3) na cidade de Cavalcante - Goiás, no regime de empreitada por preço global (material e mão de obra) , consistindo encargo e responsabilidade da empresa contratada o fornecimento de materiais, fretes e mão-de-obra necessários, ferramental, equipamentos, assistência técnica, administração, cessão técnica, licenças inerentes às especialidades, inclusive encargos sociais, tributos e seguros (peça 2, p. 3) . O valor da contratação foi estimado em R$ 2.272.693,29 (peça 5) . 
3.	Em essência, a representante alegou que a regra contida no subitem 8.3.7 do edital, que exige a inscrição ou visto de execução de obras/serviços no Conselho Regional Profissional da Unidade Federativa em que será executado o objeto, é ilegal e afronta a jurisprudência do TCU (peça 1, p. 3-5) . 
4.	No âmbito desta Corte de Contas, foi realizada a oitiva do Banco, que apresentou seu posicionamento às peças 14-18. Os argumentos trazidos, contudo, não foram aptos a descaracterizar a restrição ao caráter competitivo decorrente da aplicação da regra prevista no subitem 8.3.7 do edital. 
5.	Posto isso, o processo foi apreciado por meio do Acórdão 1889/2019-TCU-Plenário (peça 26) , na forma transcrita no item Introdução. 
6.		Neste momento, o Banco do Brasil interpõe pedido de reexame (peça 33) , o qual se passa a analisar. 
ADMISSIBILIDADE
7.		Reitera-se o exame preliminar de admissibilidade (peça 36) , ratificado pelo Exmo. Sr. Ministro-Relator Raimundo Carreiro (peça 39) , que concluiu pelo conhecimento do recurso, suspendendo-se os efeitos dos itens 9.1 e 9.3 e do subitem 9.3.1 do Acórdão 1889/2019-TCU-Plenário. 
MÉRITO                                                                                                                                                                                                                                                                                                                                                                                                                                                                                                                                                                                                                                                                                                                                                                                                                                                                                                                                                                                                                                                                                                                                                                                                                                                                                                                                                                                                                                                                                                                                                                                                                                                                                                                                                                                                                                                                                                                                                                                                                                                                                                                                                                                                                                                                                                                                                                                                                                                                                                                                                                                                                                                                                                                                                                                                                                                                                                                                                                                                                                                                                                                                                                                                                                                                                                                                                                                                                                                                                                                                                                                                                                                                                                                                                                                                                                                                                                                                                                                                                                                                                                                                                                                                                                                                                                                                                                                                                                                                                                                                
8.	Delimitação 
8.1.	Constitui objeto do recurso analisar se:
a)	houve perda do interesse público, comprometendo a admissibilidade da Representação (peça 33, p. 5-6) ;
b)	é regular a exigência de registro no Crea local como critério de habilitação nos processos licitatórios (peça 33, p. 6-34) . 
9.		Da análise da potencial inexistência de interesse público
9.1.	O recorrente alega que, considerando que na instrução de mérito à peça 24 não se confirmou a alegação de restrição à competição, pois foi reconhecida a ampla competição do certame, inclusive pela própria área técnica do TCU (peça 24, item 28) , verifica-se a ausência de interesse público envolvido. Posto isso, não deve ser admitida a representação, em razão de não restar configurado o requisito constante do art. 103, § 1º da Resolução TCU 259/2014, cabendo, assim, a reforma do acórdão recorrido, ante o não cumprimento dos requisitos de admissibilidade (peça 33, p. 5-6) . 
Análise
9.2.	Não assiste razão ao recorrente. Segundo preceitua o art. 103, § 1º, da Resolução TCU 259/2014, o exame de admissibilidade abordará, entre outros aspectos, a suficiência dos indícios e a existência de interesse público no trato da suposta ilegalidade apontada. Tais pré-requisitos restaram devidamente caracterizados, conforme instrução da Unidade Técnica do TCU, nos seguintes termos (peça 9, p. 4) :
11. Evidencia-se, portanto, que o entendimento do TCU é uníssono no sentido de considerar indevida a exigência contida no subitem 8.3.7 do edital do certame em exame, em observância ao princípio constitucional da universalidade de participação em licitações, que impõe, ao ato convocatório, a fixação de regras que garantam a seleção da proposta mais vantajosa para a Administração, vedadas cláusulas desnecessárias ou inadequadas que restrinjam o caráter competitivo do certame.
9.3.	Configurado, restou, portanto, a existência de interesse público da matéria. O fato de, no caso concreto, haver indicação de que a exigência constante do edital, apesar de indevida, pode não ter prejudicado a obtenção da proposta mais vantajosa, constitui elemento para avaliação da necessidade de concessão de medida cautelar. Contudo, não invalida a conclusão de que tal exigência não se coaduna com a legislação e jurisprudência vigentes, restando, portanto, caracterizado o interesse público que move a atuação desta Corte de Contas. 
9.4.	Posto isso, conclui-se que a preliminar suscitada não merece prosperar. 
10.		Da análise da legalidade e pertinência da exigência de registro no Crea como critério de habilitação no certame 
10.1.	O recorrente alega que, partindo-se da premissa legal e constitucional de impossibilidade de aplicação subsidiária da Lei 8.666/1993 a¿ Lei das Estatais (Lei 13.303/2016) , verifica-se que esta última legislação não veda a aplicação das exigências da Lei 5.194/1966, tampouco das resoluções do Confea previstas no subitem 8.3.8 do Edital de Licitação Eletrônica 2019/00518. Assim, defende que seria legítima a exigência de registro prévio no Crea da localidade, não contrariando a legislação em vigência. Sua tese tem por base os seguintes argumentos: 
a)	a área técnica do TCU menciona o advento da Lei 13.303/2016 (que regula o estatuto jurídico das empresas públicas, sociedades de economia mista e de suas subsidiárias) , que passou a disciplinar, também, as licitações e contratações dessas empresas, fazendo a ressalva de não afastamento da Lei 8.666/1993 naquilo que seja omissa ou não previsto no regulamento de licitações e contratos da empresa. Tal tese não se sustenta jurídica e legalmente, considerando que somente dois dispositivos da Lei 13.303/2016 estabeleceram aplicação subsidiária da Lei 8.666/1993 às sociedades de economia mista, e especificamente e tão somente em relação ao § 2º do art. 3º e aos arts. 88 e 89 (peça 33, p. 9-10) ;
b)	excerto da doutrina (GUIMARA¿ES, Edgar; SANTOS, Jose¿ Anacleto Abduch. Lei das estatais: comentários ao regime jurídico licitatório e contratual da Lei no 13.303/2016) confirma tal interpretação (peça 33, p. 10) ;
c)	reforça esse entendimento a motivação descrita para rejeitar o Projeto 559, de 2013, (que visa a substituição da Lei 8.666/1993) , a previsão de aplicação subsidiária da nova lei pretendida a¿ Lei 13.303/2016, conforme se verifica nos fundamentos apostos na Emenda 96, acolhida no Relatório Legislativo de 9/11/2016, que declara, em suma, que: "a Lei 13.303/2016 decorre do art. 173, §1º, III, da CF. A Lei 8666/1993, por sua vez, decorre do art. 37, XXI, da CF. Nesse modo, seriam regimes incompatíveis, conforme expressamente reconhecido pelo art. 22, inciso XXVII, da CF."  (peça 33, p. 10-11) ;
d)	em face do caráter flexível, não taxativo, que não se pode, aliás, confundir-se com omissão da Lei 13.303/2016, não se pode conceber, como regra interpretativa impositiva, a subsidiariedade da Lei 8.666/1993 (ou qualquer outra norma licitatória) , isso porque se, por um lado, o legislador, quando julgou apropriada a aplicação de determinadas regras previstas em outros regulamentos, fê-las constar expressamente na Lei 13.303/2016, do que se deduz, por consequência lógica, que teria afastado "qualquer outro preceito normativo, quando não disposto de forma clara (peça 33, p. 10-11) ;
e)	não bastasse o fundamento da distinção decorrer de preceito constitucional em que, reconhecendo a Lei Magna as finalidades institucionais da administração pública e das empresas estatais, não olvidou de exigir um estatuto próprio para estas últimas, distinto daquele que regulasse as contratações da administração pública direta, fundacional e autárquica (peça 33, p. 11) ;
f)	o Estatuo das Estatais não elegeu de forma ampla a Lei 8.666/1993 como sendo sua fonte natural subsidiária. Ao revés, quando entendeu necessária a¿ sua encampação, o fez expressamente. Isso porque, ao atender o preceito constitucional de regulamentar a atividade das estatais, no que tange aos contratos, a Lei 13.303/2016, em seu art. 68, elegeu as normas de direito privado como supletivas (peça 33, p. 11) ;
g)	o entendimento sustentado pela Selog e acolhido pelo acórdão ora recorrido no sentido de aplicação subsidiária da Lei 8.666/1993 às licitações e contratações das empresas estatais viola o arts. 22, inciso XXVII e 173, §1º, III, ambos da Constituição Federal de 1988, motivo pelo qual não pode prosperar, requerendo-se, desde já, a sua reforma de modo a declarar que não se aplica subsidiariamente a Lei 8.666/1993 às eventuais lacunas da Lei 13.303/2016, exceto nas hipóteses nela expressamente previstas (peça 33, p. 10-11) ;
h)	o Tribunal entendeu, em casos semelhantes, que a referida exigência editali¿cia estaria em desacordo com o princípio da isonomia disposto no art. 37, inciso XXI, da Constituição Federal, no art. 31 da Lei 13.303/2016 e na Súmula 272 do TCU, o que poderia restringir indevidamente a participação de licitantes em novos certames. Conforme entendimento do TCU nos acórdãos que sustentam a jurisprudência, a exigência de visto do CREA constante do subitem 8.3.8 do Edital da Licitação Eletrônica em análise, como critério de habilitação, afrontaria o disposto no artigo 58 da Lei 13.303/2016 c/c art. 28 da Lei 8.666/1993, bem como com o art. 1º, II, da Resolução Confea 413/1997 e a jurisprudência do TCU (peça 33, p. 11-12) ;
i)	a exigência no edital originou-se do que dispõem os arts. 58 e 69 da Lei 5.194/1966, bem como das Resoluções Confea 413, de 27/6/1997, e 1007, de 5/12/2003 (peça 33, p. 12-13) ;
j)	o TCU reconhece a existência de exigência legal de visto, discordando apenas quanto ao momento em que deveria ser exigido no âmbito da licitação. Em seguida, alega que o art. 36 da Lei 5.194/1966 teria sido tacitamente revogado pelo Decreto-Lei 2.300/1986 e, posteriormente, pelas Leis 8.666/1993 e 13.303/2016, o que não merece prosperar (peça 33, p. 14) ;
k)	o argumento de revogação tácita pelo Decreto-Lei 2.300/1986 não se sustenta, considerando que no referido Decreto-Lei, mais especificamente no seu artigo 90 não se faz menção expressa à Lei 5.194/1966 e sequer pode-se afirmar que as disposições desta última seriam contrárias ao Decreto-Lei (peça 33, p. 14) ;
l)	quanto à argumentação de suposta revogação tácita do art. 69 da Lei 5.194/1966 pelo advento da Lei 8.666/1993, tal argumento igualmente não se sustenta, considerando que o art. 126 desse diploma legal menciona expressamente a revogação expressa de somente um dos artigos da Lei 5.194/1966, motivo pelo qual conclui-se que não houve revogação tácita, isso porque, caso assim pretendesse o legislador, teria expressamente mencionado a lei como um todo e/ou os artigos ditos revogados,  e não apenas o seu art. 83 (peça 33, p. 14-15) ;
m)	o visto do Crea jurisdicionante do local onde ocorrera¿ a execução de obra ou serviço de engenharia, para a empresa com registro em Conselho Regional de outra jurisdição, e¿ exigência do art. 58 da Lei 5.194/1966, que regula o exercício das profissões de engenharia, arquitetura e engenharia agrônoma. Trata-se de requisito legal para o pleno exercício da atividade profissional, sem o qual a obra ou serviço não poderiam ser realizados ou, se muito por acaso o fossem, revelaria o exercício irregular da profissão, sujeito a diversas penalidades. A exigência, portanto, constituir-se-ia em condição necessária para a própria contratação do interessado (peça 33, p. 14-15) ; 
n)	o art. 69 da Lei 5.194/1966 guarda relação com o art. 58 do mesmo diploma legal ao impor que a admissão nas concorrências públicas para obras e serviços técnicos (bem como para concurso de projetos) de profissionais e pessoas jurídicas esta¿ condicionada a¿ comprovação de quitação de eventual débito ou a¿ apresentação de visto do Crea da jurisdição onde a obra, o serviço técnico ou projeto deva ser executado. A Resoluções Confea 413/1997 e 1007/2003 também regulamentam o art. 58 da Lei 5.194/1966. Portanto, e¿ no momento da habilitação que se deve atestar que o interessado possui a capacidade jurídica para adquirir direitos e contrair obrigações (peça 33, p. 14-15) ;
o)	corroborando a tese da regularidade da exigência do subitem 8.3.7 do Edital de Licitação Eletrônica 2019/01207 (7421) , situação similar (inclusive 9 envolvendo edital conduzido pelo próprio Banco) foi objeto de apreciação judicial, a qual decidiu pela sua legalidade (Tribunal Regional Federal da 3ª Região - Agravo de Instrumento (202) 5011886-22.2019.4.03.0000. Rel. Des. Fed. Mônica Nobre) (peça 33, p. 16-18) ;
p)	acerca da fundamentação no sentido de o dispositivo editali¿cio estar em desacordo com a jurisprudência do TCU, citando, para tanto, o Acórdão 434/2016-Plena¿rio, ao analisar pormenorizadamente o teor dessa decisão, verifica- se que se trata de processo em que restou configurado direcionamento de licitação, com favorecimento ilícito de empresas, o que não se correlaciona com o caso em tela (peça 33, p. 18) ;
q)	quanto à jurisprudência mencionada com relação aos Acórdão 1017/2019-TCU-Plenário, ao analisar em detalhes a decisão, observa-se que sua fundamentação leva em conta base jurisprudencial anterior, citando os Acórdão 2239/2012-TCU-Plenáriolena¿rio e 348/1999-TCU-Plena¿rio, sendo que nenhum desses acórdãos envolvia ente da administração indireta regido sob a Lei 13.303/2016 e atuando no mercado em regime de concorrência (peça 33, p. 19) ;
r)	o art. 27 da Lei 13.303/16, que esclarece que a realização do interesse coletivo, do qual e¿ consectário o princípio da eficiência, e¿ orientado pelo pleno alcance dos fins estatutários da sociedade de economia mista, razão pela qual o edital pode prever, desde a fase de habilitação, que o licitante comprove estar apto para executar o serviço licitado imediatamente após o certame, conferindo maior efetividade e eficiência ao procedimento (peça 33, p. 19) ;
s)	a exigência editali¿cia prevista no item 8.3.7 mostra-se razoável e proporcional, não restringindo a concorrência, mas apenas afastando a participação de empresas que se lançam em aventura concorrencial, atraindo aquelas que efetivamente terão condições de executar o objeto licitado, concomitantemente propicia a¿ empresa estatal maior desembaraço e agilidade na contratação, evitando atraso e delongas decorrentes do ulterior atendimento ao requisito de execução da obra (peça 33, p. 19-20) ;
t)	 a Lei 8.666/1993 não veda a cláusula do edital combatida, mas sim expressamente autoriza exigências previstas em legislação especial, como reza o art. 30 da Lei de Licitações (peça 33, p. 20) ;
u)	a jurisprudência citada pela área técnica do TCU foi produzida eminentemente sob a égide da Lei 8.6666/1993, que não condiz com a nova ótica trazida pela Lei das Estatais, não sendo, assim, aderente ao caso que se analisa (peça 33, p. 20) ;
v)	a exigência editalicia não restringiu a competição ao certame, visto que participaram quinze empresas, sendo que nenhuma foi desclassificada por não cumprimento da cláusula 8.3.7 (peça 33, p. 20-21, 31) ;
w)	do quantitativo de licitantes, depreende-se que a exigência de visto no Crea local não onera excessivamente os participantes, sendo, portanto, demanda razoável, principalmente pelo baixo valor da taxa e facilidade de acesso ao Crea (peça 33, p. 21) ;
x)	o Banco demonstrou os evidentes prejuízos que trazem a supressão da exigência, visto que suportar atrasos de trinta dias para a formalização das avenças decorrentes acarreta sérios transtornos à entidade, que atua no mercado concorrencial e muitas vezes é o único estabelecimento bancário nas localidades, o que pode comprometer a eficiência esperada e o alcance dos seus fins estratégicos e estatutários (peça 33, p. 21) ;
y)	prefere-se imputar ao recorrente o ônus de suportar atrasos na execução de suas obras ou serviços, em razão da ineficiência dos Conselhos Regionais na concessão dos vistos autorizativos. Traz-se para o contratante um problema que deveria ser tratado entre o profissional e sua entidade de classe (peça 33, p. 21) ;
z)	o entendimento da unidade técnica do TCU de que a questão deveria ser resolvida pelo Banco por ocasião do seu planejamento não nos parece razoável dado que e¿ justamente por uma questão de planejamento que a exigência desde a habilitação se mostra razoável e proporcional, não infringindo qualquer regra legal, mas muito pelo contrário, visto que cumpre com exigências normativas constantes da Lei 5.194/1966 (peça 33, p. 21) ;
aa)	 a 2ª Câmara do TCU, em sede recursal (Acórdão 6.047/2015) , reverteu o entendimento de que a apresentação de licenças ambientais somente seria exigível do vencedor da licitação, ou seja, após a adjudicação do objeto (Acórdão 1.692/2013) , passando a admiti-la para todos os licitantes, como condição de participação no certame. Tal entendimento foi comentado por Marçal Justen Filho, que entendeu que os requisitos de habilitação não se constituem como únicas condições de participação na licitação, podendo o ato convocatório conter outras exigências, denominadas por ele de condições de participação em sentido estrito. A analogia entre essa situação e o que se discute no presente processo é evidente (peça 33, p. 22-23) ;
bb)	mesmo que se reconheça a aplicação dos arts. 28 e 30 da Lei de Licitações ao presente caso, isso não autoriza dizer que esses dispositivos legais vedam a cláusula 8.3.7, pois é um poder-dever da Administração verificar o cumprimento das exigências legais, incluindo as que não constam da Lei 8.666/1993 (peça 33, p. 23-24) ;
cc)	nesse sentido, fez bem o legislador da Lei 5.194/1966 ao determinar em seu art. 69 que somente poderão participar de concorrências públicas para obras as pessoas jurídicas que apresentarem visto do Conselho local onde a obras ocorrerá. Não caberia à Lei de Licitações tentar esgotar todas as nuances que permeiam as licitações, sendo as leis especiais o instrumento normativo que tem condições de melhor reger a matéria. Se o legislador tivesse a intenção de limitar os documentos do art. 28, o teria realizado de forma expressa, como o fez no caput do art. 27 ao se utilizar do termo "exclusivamente" (peça 33, p. 24) ;
dd)	o art. 30 da Lei das Estatais categoricamente prevê no inciso I e IV a possibilidade de fazer exigências da espécie, sem determinar o momento que tais exigências seriam devidas, não podendo o intérprete avançar desmesuradamente e inovar com a estipulação de condições não previstas na lei, o que invadiria seara de competência do Poder Legislativo (peça 33, p. 25) ;
ee)	não parece razoável dar interpretação generalizada e estanque a dispositivos legais (arts. 28 e 30 da Lei 8.666/1993) , como se todas as situações imagináveis em que se exija - p. ex., o visto no CREA do local a ser realizada a obra - implicassem em restrição a¿ participação. Aliás, o caso concreto revela hipótese em que a exigência de visto do Crea na fase de habilitação não ensejou restrição a¿ participação, o que foi inclusive reconhecido na instrução técnica (peça 33, p. 25) ;
ff)	a Lei 13.303/2016 foi criada com o objetivo específico de regulamentar o artigo 173, § 1º da Constituição Federal. Observar a novel legislação não significa ignorar as demais normas do ordenamento jurídico, a exemplo do Código Civil, da Lei 6.404/1976, da Lei 5.194/1966, dentre outras, naquilo que com elas se compatibilize (peça 33, p. 26-28) ;
gg)	um dos princípios a que a estatal esta¿ vinculada é o da eficiência, e o disciplinamento de regras que atendam a tal espírito e que não conflitem com a Lei 13.303/2016 estaria no âmbito discricionário da Administração, que lhe pode dar o delineamento que melhor traga conformidade com sua estratégia corporativa (peça 33, p. 28) ;
hh)	assim, esse diploma legal trouxe, quanto a¿ fase de habilitação, disposições que autorizam maior autonomia da empresa estatal, pois deixa de prever, como o fazia a Lei 8.666/1993, arcabouço minucioso de regras e exigências sobre a matéria (peça 33, p. 28) ;
ii)	a Lei 13.303/2016, ao incorporar o espírito privado em seu texto, privilegiou a autonomia das vontades e a bilateralidade das relações, legando ao regulamento interno das empresas estatais as balizas de suas licitações e contratações com terceiros, especialmente quanto a matérias não expressamente disciplinadas na Lei (peça 33, p. 29) . 
Análise
10.2.	Não assiste razão ao recorrente. O Banco defende, primordialmente, que a exigência de visto no Crea local advém do mandamento legal insculpido no art. 69 da Lei 5.194/1966, a seguir transcrito:
Art. 69. Só poderão ser admitidos nas concorrências públicas para obras ou serviços técnicos e para concursos de projetos, profissionais e pessoas jurídicas que apresentarem prova de quitação de débito ou visto do Conselho Regional da jurisdição onde a obra, o serviço técnico ou projeto deva ser executado.
10.3.	No entanto, tem-se que o dispositivo mencionado foi tacitamente revogado pela edição do Decreto-Lei 200/1967 e, posteriormente, do Decreto-Lei 2.300/1986 e da Lei 8.666/1993. 
10.4.	Esse entendimento foi demonstrado na deliberação proferida pela 2ª Turma do Superior Tribunal de Justiça no REsp 11937/CE, Relator Américo Luz, DJ 25/11/1991, bem como na decisão monocrática prolatada no âmbito do REsp 1587643, Relator Og Fernandes, publicada em 13/4/2018. Conforme explanação presente no voto condutor do Relator Américo Luz, do Superior Tribunal de Justiça: 
 (...) o art. 69, da Lei nº 5.194/66, já fora banido do nosso ordenamento juri¿dico-administrativo por força do art. 131 do Decreto-lei nº 200/67, que restringia a documentação para a habilitação às licitações apenas àquela relativa a¿ personalidade jurídica, a¿ capacidade técnica e a¿ idoneidade financeira dos interessados, enquanto que a exigência do questionado art. 69 apenas transforma o agente administrativo em fiscal do recolhimento das anuidades, emolumentos e taxas devidos aos CREAs, sem que a exigência nele prevista tenha qualquer relevância para a aferição daqueles requisitos (...) . 
10.5.	De fato, em linha com o teor da decisão reproduzida anteriormente, verifica-se que o Decreto-Lei 200/1967, ao regulamentar sobre a organização da Administração Federal, limitou claramente o rol documental que se poderia exigir nos processos licitatórios, ao dispor que: 
Art. 131. Na habilitação às licitações, exigir-se-á dos interessados, exclusivamente, documentação relativa: (Revogado pela Lei nº 6.946, de 1981) (Revogado pelo Decreto-Lei nº  2.300, de 1986) 
I - À personalidade jurídica. (Revogado pela Lei nº 6.946, de 1981) (Revogado pelo Decreto-Lei nº 2.300, de 1986) 
II - À capacidade técnica. (Revogado pela Lei nº 6.946, de 1981) (Revogado pelo Decreto-Lei nº  2.300, de 1986) 
III - À idoneidade financeira. (Revogado pela Lei nº 6.946, de 1981) (Revogado pelo Decreto-Lei nº 2.300, de 1986) (grifos nossos) 
10.6.	Os normativos legais subsequentes mantiveram essa mesma diretriz, ao determinar que a Administração Pública, direta e indireta, poderia exigir dos licitantes, para fins de habilitação, tão somente documentos relativos à capacidade jurídica, à capacidade técnica, à idoneidade financeira e à regularidade fiscal. Nesse sentido, foi editada a Lei 6.946/1981 e, posteriormente, o Decreto-Lei 2.300/1986, primeiro estatuto geral de licitações e contratos da Administração Federal, que igualmente preservou tais critérios, ao estabelecer que:
Art. 25. Para a habilitação nas licitações, exigir-se-á dos interessados, exclusivamente, documentação relativa a:
I - capacidade jurídica;
II - capacidade técnica;
III - idoneidade financeira; 
IV - regularidade fiscal. (grifos nossos) 
10.7.	A Lei 8.666/1993, estatuto geral de licitações e contratos de toda a Administração Pública, seguiu em linha com os normativos anteriores, determinando a exigência de comprovação exclusivamente quanto à qualificação jurídica, técnica, econômico-financeira, regularidade fiscal e trabalhista do licitante, além da comprovação quanto ao cumprimento do disposto no inciso XXXIII, art. 7º, da Constituição Federal. 
10.8.	Assim, conforme o art. 28 da Lei de Licitações, tornaram-se necessários os seguintes documentos para comprovação da habilitação jurídica:
Art. 28. A documentação relativa à habilitação jurídica, conforme o caso, consistirá em: 
I - cédula de identidade;
II - registro comercial, no caso de empresa individual;
III - ato constitutivo, estatuto ou contrato social em vigor, devidamente registrado, em se tratando de sociedades comerciais, e, no caso de sociedades por ações, acompanhado de documentos de eleição de seus administradores;
IV - inscrição do ato constitutivo, no caso de sociedades civis, acompanhada de prova de diretoria em exercício;
V - decreto de autorização, em se tratando de empresa ou sociedade estrangeira em funcionamento no País, e ato de registro ou autorização para funcionamento expedido pelo órgão competente, quando a atividade assim o exigir.
10.9.	Portanto, verifica-se que o legislador, ao longo do tempo, nos diversos normativos editados sobre o tema, sempre manteve o enfoque na comprovação da personalidade e capacidade jurídica do licitante necessária a garantir o cumprimento das obrigações do objeto licitado.  
10.10.	A doutrina e jurisprudência são pacíficas ao considerar que o rol documental listado nos arts. 28 a 37 da Lei de Licitações deve ser considerado como máximo, e não como mínimo. Assim, não é legalmente permitido exigir-se mais do que o ali previsto. 
10.11.	Dito isso, cabe pontuar que o art. 69 da Lei 5.194/1966 restou tacitamente revogado, à luz do que determinava o Decreto-Lei 4.657/1942 - Lei de Introdução ao Código Civil Brasileiro - vigente à época das normas legais citadas. Conforme seu art. 2º, § 1º, a lei posterior revoga a anterior, quando aquela regular inteiramente a matéria de que tratava a lei anterior. Tal situação ocorreu nos casos do Decreto-Lei 2.300/1986 e da Lei 8.666/1993, estatutos gerais de licitações e contratos, que revogaram toda a legislação anterior referente ao tema, incluindo, portanto, o art. 69 da Lei 5.194/1966. 
10.12.	O recorrente argumenta que os estatutos gerais posteriormente editados não teriam revogado tacitamente o art. 69 da Lei 5.194/1966. Contudo, ambos são claros em determinar que restaram revogadas todas as disposições contrárias ao novo regramento geral (art. 90 do Decreto-Lei 2.300/1986 e art. 126 da Lei de Licitações) , o que vai ao encontro da regra insculpida na Lei de Introdução ao Código Civil Brasileiro. O fato de não se mencionar explicitamente o art. 69 da Lei 5.194/1966 em nada muda tal entendimento.  
10.13.	Adicionalmente, deve-se salientar que a lei revogada não se restaura por ter a lei revogadora perdido a vigência (art. 2º, § 3º do Decreto-Lei 4.657/1942) . Assim, considerando que os mencionados estatutos gerais de licitações e contratos estabeleceram as normas para a Administração Pública Direta e Indireta, não há que se falar em aplicação do citado artigo nos atuais procedimentos licitatórios, tendo em vista que não é admitido no ordenamento jurídico pátrio o princípio da comoriência. 
10.14.	Portanto, considerando que, à luz do Decreto-Lei 2.300/1986 e, posteriormente, da Lei 8.666/1993, restou vedada a exigência de visto do Crea do local de prestação dos serviços como requisito de habilitação jurídica a certame licitatório promovido por empresas públicas e sociedades de economia mista, não há que se falar que, com o advento da Lei 13.303/2016, tal normativo foi ressuscitado, podendo ser aplicado como critério legítimo de habilitação em licitações.
10.15.	Ademais, mediante exame textual da Lei 5.194/1966, observa-se que a exigência do art. 69 encontra-se no Capítulo III, que trata "Das anuidades, emolumentos e taxas". Sua natureza eminentemente arrecadatória resta, portanto, clara. Tal característica pode ser confirmada em outro dispositivo desse mesmo capítulo, a seguir transcrito:
Art. 65. Tôda vez que o profissional diplomado apresentar a um Conselho Regional sua carteira para o competente "visto" e registro, deverá fazer, prova de ter pago a sua anuidade na Região de origem ou naquela onde passar a residir. (grifos nossos) 
10.16.	Conclui-se, dessa forma, que o visto do Crea não se correlaciona com a documentação relativa à personalidade ou capacidade jurídica, tratando-se de mero instrumento de controle de arrecadação dos Conselhos Profissionais. Deve-se ressaltar que não cabe à Administração Pública, direta ou indireta, ser patrocinadora da arrecadação desnecessária de taxas de registro dos Conselhos Profissionais, exigindo de empresas que não prestarão os serviços, quais sejam, todas as empresas participantes que não venceram a licitação, a arrecadação de taxas que somente serão devidas pela empresa que efetivamente prestar os serviços.  
10.17.	Portanto, em suma e à luz das manifestações desta Corte de Contas em situações análogas anteriores, tem-se que o art. 69 da Lei 5.194/1966 não mais se encontra vigente no ordenamento jurídico pátrio, visto que tratava de exigência para participação em licitações públicas, matéria esta regulamentada posteriormente em estatutos gerais de licitações próprios (Decreto-Lei 2.300/1986 e, posteriormente, Lei 8.666/1993) . 
10.18.	O argumento de que tal exigência encontraria amparo até mesmo nos arts. 28 e 30 da Lei de Licitações igualmente não se sustenta. A doutrina e jurisprudência são pacíficas ao considerar que o rol documental listado nos arts. 28 a 31 da Lei de Licitações deve ser considerado como máximo, e não como mínimo. Assim, não é legalmente permitido exigir-se mais do que o ali previsto. 
10.19.	Conforme preconiza a doutrina, a lista de requisitos e¿ exaustiva:
O elenco dos arts. 28 a 31 deve ser reputado como máximo e não como mínimo. (...) O edital não poderá exigir mais do que ali previsto, mas poderá demandar menos.
 (JUSTEN FILHO, Marçal. Comentários a¿ Lei de Licitações e Contratos Administrativos, 14ª ed., São Paulo: Dialética, 2010, p. 401, com grifos acrescidos) . 
10.20.	Portanto, a Administração não pode ampliar as exigências determinadas pelo normativo em comento. Assim, não possui amparo a alegação do recorrente de que a expressão "conforme o caso", inscrita no caput do art. 28 facultaria a aplicação de outros requisitos além daqueles previstos em seus incisos. 
10.21.	Igualmente é ampla a jurisprudência do TCU nesse sentido, a saber:  
E¿ ilegal e restringe a competitividade do certame licitatório a exigência de documentos de habilitação além daqueles previstos nos arts. 27 a 31 da Lei 8.666/1993. - Acórdão 3192/2016-TCU-Plenáriolena¿rio, Relator Marcos Bemquerer.) 
A lista de documentos passíveis de serem exigidos dos interessados na etapa de habilitação e¿ exaustiva (arts. 27 a 33 da Lei 8.666/1993) - Acórdão 2197/2007-TCU-Plenáriolena¿rio, Relator Augusto Sherman. 
As exigências de documentos para efeito de habilitação em certame licitatório não devem exceder os limites fixados nos artigos 27 a 33 da Lei 8.666/1993.  Acórdão 808/2003-Plena¿rio, Relator Benjamin Zymler. 
10.22.	Dito isso, não e¿ cabível, a¿ luz da Lei 8.666/1993, a exigência de visto do Crea do local de prestação dos serviços como requisito de habilitação jurídica a certame licitatório. 
10.23.	Em paralelo, o recorrente argumenta que a exigência de visto do Crea local estaria também autorizada pelo que define o inciso IV do art. 30 da Lei de Licitações, que permite exigir-se documentação relativa à prova de atendimento de requisitos previstos em lei especial, no âmbito da qualificação técnica. Contudo, no parágrafo 5º deste artigo, a lei expressamente proíbe a exigência de comprovação de atividade ou de aptidão com limitações de tempo ou de época ou ainda em locais específicos. Portanto, verifica-se que, apesar de a legislação geral permitir critério de qualificação técnica definida em lei especial, ela claramente veda a exigência de comprovação de aptidão em local específico, como a que se verifica na situação em análise, que trata de visto local no Conselho. Posto isso, conclui-se que a aplicação do requisito listado no art. 69 da Lei 5.194/1966 também é expressamente vedado pela Lei de Licitações. 
10.24.	De forma semelhante, a tese de que a exigência editalícia encontra amparo no art. 58 da Lei 5.194/1966 e nas Resoluções Confea 413/1997 e 1.007/2003 igualmente não encontra esteio.  
10.25.	O citado art. 58 prevê que: "Se o profissional, firma ou organização, registrado em qualquer Conselho Regional, exercer atividade em outra Região, ficará obrigado a visar, nela, o seu registro." Já a Resolução Confea 1.007/2003 define em seu art. 3º que: O profissional registrado que exercer atividade na jurisdição de outro Crea fica obrigado a visar o seu registro no Crea desta jurisdição." Dos normativos, confirma-se que a exigência alcança tão somente a empresa que executará os serviços. Portanto, em linha com o entendimento deste Tribunal de Contas, tal exigência deve ser requerida no momento da contratação e apenas para a empresa vencedora do certame.  
10.26.	A Resolução Confea 413/1997 estabelece as seguintes regras: 
Art. 1º - Será concedido visto ao registro da pessoa jurídica originário de outro Conselho Regional, para os seguintes efeitos e prazos de validade: 
I - execução de obras ou prestação de serviços. 
Prazo: não superior a 180 (cento e oitenta) dias; 
II - participação em licitações. 
Prazo: até a validade da certidão de registro. 
 (...) 
Art. 5º - O visto referido no item II do artigo anterior, não tem validade para a execução de obras ou prestação de serviços, cumprindo à pessoa jurídica, para esse efeito, atender aos requisitos exigidos no Art. 3º, mediante solicitação de "visto" para finalidades previstas no item I do Art. 1º desta Resolução. (grifos nossos) 
10.27.	Dos excertos reproduzidos, constata-se que a norma descreve dois vistos distintos, um para participar em procedimentos licitatórios e outro para executar os respectivos serviços. Quanto ao primeiro visto, relativo à participação em licitações, deve-se ressaltar que esse não se aplica ao caso em análise, na medida em que, como a Resolução destaca em seu art. 5º, ele não é válido para a execução dos serviços, que é a tese defendida pela recorrente. Ademais, deve-se salientar que as normas infralegais editadas pelos Conselhos Profissionais são normas secundárias, não tendo poder de gerar direitos, nem, tampouco, de impor obrigações, bem como não podem contrariar as normas primárias, sob pena de invalidade. Portanto, sua interpretação sempre estará limitada pela lei, não cabendo a ela inovar o rol documental para habilitação em processos licitatórios. 
10.28.	O segundo visto citado, em consonância com o que foi discutido para a Resolução Confea 1.007/2003, é necessário apenas para as empresas que executarão obras ou serviços. Dito isso, novamente resta claro que tal visto somente deve ser obtido pela empresa vencedora do certame, quando de sua contratação, e impor tal exigência no edital deixa clara a estipulação de custos desnecessários a todos os licitantes, anteriormente à celebração do contrato, o que, ressalte-se, vai de encontro à Súmula TCU 272. 
10.29.	A tese de que tal exigência seria necessária para se evitar atrasos na formalização contratual igualmente não se sustenta. Tal questão deve ser tratada no âmbito do planejamento da contratação, que deve considerar prazos adequados para esse fim, considerando que não há óbices para que um Conselho Profissional deixe de conceder o visto para uma empresa regularmente registrada em outra região. 
10.30.	O Banco trouxe em anexo à peça recursal uma planilha contendo casos de atrasos na assinatura de contratos decorrentes de atendimento ao visto do Crea (peça 19) . Dos dezoito casos reportados, verifica-se que mais de 60% foram resolvidos em menos de trinta dias. Assim, a previsão de prazo exequível para a formalização contratual atende aos princípios do interesse público, da razoabilidade, privilegiando a competitividade do certame e a escolha da proposta mais vantajosa. 
10.31.	No caso concreto em análise, o certame envolveu quinze licitantes, que concorreram pela prestação de serviços em sete unidades da federação. Assim, considerando que cada licitante teve que pagar taxa de anuidade ao Conselho local das demais seis unidades federativas distintas de sua sede, quando apenas o vencedor, de fato, deveria suportar essa obrigação pecuniária, tem-se que os respectivos Conselhos Profissionais receberam 84 anuidades tão somente em decorrência de exigência do processo licitatório patrocinado pelo Banco do Brasil, cuja exigência não se correlacionava, em verdade, à comprovação de habilitação técnica ou jurídica. Resta claro o custo desnecessário que as empresas participantes foram impelidas a realizar, apenas para ter o direito de concorrer pelo serviço objeto do pregão em tela. Conforme bem pontuado pelo voto proferido na decisão do STF que revogou o art. 69 da Lei 5.196/1966, não é legítimo transformar o agente administrativo em fiscal do recolhimento das anuidades, emolumentos e taxas devidos aos Creas. 
10.32.	A jurisprudência deste Tribunal de Contas possui entendimento no mesmo sentido, refletido na Súmula TCU 272, já mencionada, que determina que, no edital de licitação, é vedada a inclusão de exigências de habilitação e de quesitos de pontuação técnica para cujo atendimento os licitantes tenham de incorrer em custos que não sejam necessários anteriormente à celebração do contrato. Essa concepção tem por fundamento a promoção do princípio da competitividade, da igualdade e da economicidade, de forma a garantir a busca pela contratação mais vantajosa para a Administração Pública, incluídas nesse rol as empresas públicas e sociedades de economia mista. 
10.33.	Nesse sentido, deve-se destacar que o novo estatuto jurídico das empresas públicas e sociedades de economia mista (Lei 13.303/2016) manteve, explicitamente, tais princípios como norteadores da atuação desta parcela da Administração Pública. Conforme determinado pelo seu art. 31:
Art. 31. As licitações realizadas e os contratos celebrados por empresas públicas e sociedades de economia mista destinam-se a assegurar a seleção da proposta mais vantajosa, inclusive no que se refere ao ciclo de vida do objeto, e a evitar operações em que se caracterize sobrepreço ou superfaturamento, devendo observar os princípios da impessoalidade, da moralidade, da igualdade, da publicidade, da eficiência, da probidade administrativa, da economicidade, do desenvolvimento nacional sustentável, da vinculação ao instrumento convocatório, da obtenção de competitividade e do julgamento objetivo. (grifos nossos) 
10.34.	Tal mandamento encontra esteio na própria Constituição Federal, insculpido em seu art. 173, § 1°, III, in verbis: 
Art. 173. Ressalvados os casos previstos nesta Constituição, a exploração direta de atividade econômica pelo Estado só será permitida quando necessária aos imperativos da segurança nacional ou a relevante interesse coletivo, conforme definidos em lei.
§ 1º A lei estabelecerá o estatuto jurídico da empresa pública, da sociedade de economia mista e de suas subsidiárias que explorem atividade econômica de produção ou comercialização de bens ou de prestação de serviços, dispondo sobre: (Redação dada pela Emenda Constitucional nº 19, de 1998) 
 (...) 
III - licitação e contratação de obras, serviços, compras e alienações, observados os princípios da administração pública; (Incluído pela Emenda Constitucional nº 19, de 1998) (grifos nossos) 
10.35.	Como se verifica no mandamento constitucional, apesar de estar previsto um estatuto jurídico especialmente desenhado para atender às necessidades da Administração Indireta exploradora de atividade econômica, não é permitido a tal regramento ignorar os princípios que regem a Administração Pública, incluídos nesse quesito os princípios da obtenção da competitividade, da economicidade e da igualdade em suas contratações, refletidos na busca da proposta mais vantajosa. 
10.36.	Em consulta à legislação que regeu a Administração Pública ao longo do tempo, verifica-se que o princípio da competitividade e da economicidade sempre permeou sua atuação, como pode ser observado nos excertos legais reproduzidos a seguir (grifos nossos) : 
Decreto Lei 2.300/1986
Art. 3º A licitação destina-se a selecionar a proposta mais vantajosa para a Administração e será processada e julgada em estrita conformidade com os princípios básicos da igualdade, da publicidade, da probidade administrativa, da vinculação ao instrumento convocatório, do julgamento objetivo e dos que lhe são correlatos.
§ 1º É vedado aos agentes públicos admitir, prever, incluir, ou tolerar, nos atos de convocação, cláusulas ou condições que:
I - comprometam, restrinjam, ou frustrem, o caráter competitivo do procedimento licitatório;
II - estabeleçam preferências ou distinções em razão da naturalidade, da sede ou do domicílio dos licitantes.
Lei 8.666/1993
Art. 3º A licitação destina-se a garantir a observância do princípio constitucional da isonomia, a seleção da proposta mais vantajosa para a administração e a promoção do desenvolvimento nacional sustentável e será processada e julgada em estrita conformidade com os princípios básicos da legalidade, da impessoalidade, da moralidade, da igualdade, da publicidade, da probidade administrativa, da vinculação ao instrumento convocatório, do julgamento objetivo e dos que lhes são correlatos.  
§ 1º É vedado aos agentes públicos:
I - admitir, prever, incluir ou tolerar, nos atos de convocação, cláusulas ou condições que comprometam, restrinjam ou frustrem o seu caráter competitivo, inclusive nos casos de sociedades cooperativas, e estabeleçam preferências ou distinções em razão da naturalidade, da sede ou domicílio dos licitantes ou de qualquer outra circunstância impertinente ou irrelevante para o específico objeto do contrato, ressalvado o disposto nos §§ 5º a 12 deste artigo e no art. 3º da Lei nº 8.248, de 23 de outubro de 1991; (Redação dada pela Lei nº 12.349, de 2010) 
10.37.	Com o novo estatuto jurídico previsto pela Lei 13.303/2016, as regras procedimentais foram flexibilizadas, mas os princípios norteadores da atuação pública permanecem vigentes, e não se pode olvidar que as empresas públicas e sociedades de economia mista exploradoras de atividade econômica, apesar de atuarem no mercado, permanecem sendo parte integrante da Administração Pública.
10.38.	No caso concreto, resta claro que a exigência de registro em todos os Conselhos locais viola o princípio da competitividade, por impor despesa desnecessária a todas as empresas que desejem participar da licitação, o que pode afastar potenciais licitantes. De forma a obstar tais situações, exigências desse tipo são expressamente vedadas pela Súmula TCU 272. Cláusulas dessa natureza também ferem os princípios da isonomia e da igualdade, por beneficiarem as empresas situadas no local da prestação dos serviços, tendo em vista que já possuem registro no Crea local, enquanto se onera as demais com a obtenção do visto. O fato de que essas violações não tenham gerado prejuízo num ou noutro caso específico não elide a necessidade de proferir orientação para coibir tal exigência e seus potenciais prejuízos em outras circunstâncias. 
10.39.	Portanto, em linha com o art. 173, § 1°, III, da Constituição Federal, com o art. 31 da Lei 13.303/2016 e com a jurisprudência deste Tribunal de Contas, a exigência de que todos os licitantes comprovem o registro nos Conselhos Profissionais locais onde se darão os serviços impõe custo indevido aos participantes do processo de contratação, o que vai de encontro aos princípios da competitividade, da economicidade, da igualdade e da isonomia que regem toda a Administração Pública, indistintamente. 
10.40.	Igualmente, não subsiste a alegação do recorrente quanto à impossibilidade de aplicação subsidiária da Lei 8.666/1993 à Lei das Estatais. Conforme ensina Marçal Justen Filho: 
Não cabível estabelecer um postulado geral de que a Lei 8.666 aplica-se subsidiariamente em face da disciplina da Lei 13.303/2016. Existem diferenças muito relevantes entre as finalidades de ambos os diplomas e em vista da característica das contratações promovidas nas diversas órbitas. 
Justamente por isso, a Lei 13.303/2016 deixou de disciplinar certas situações para remeter a solução para o caso concreto, instituindo uma margem de autonomia para o gestor da empresa estatal. 
Isso não implica negar a possibilidade de que, como exceção e em situações específicas, a Lei 8.666 seja aplicada para suprir uma omissão, nos casos em que existir identidade de pressupostos, de finalidade e de conteúdo das situações disciplinadas. Um exemplo encontra-se abaixo exposto e se refere ao previsto no §1o do art. 13 da Lei 8.666, que se aplica no âmbito das contratações diretas das empresas estatais. (...) 
Em outros casos, ha¿ identidade entre as regras das Leis 8.666 e 13.303/2016, o que pode autorizar a aplicação da Lei das Estatais segundo o entendimento já consagrado relativamente a¿ Lei de Licitações. Assim se passa nos casos de dispensa de licitação referidos no art. 29 da Lei 13.303/2016. 
JUSTEN FILHO, Marçal (Org.) . Estatuto Jurídico das Empresas Estatais. Lei 13.303/2016 - "Lei das Estatais". São Paulo: Revista dos Tribunais, 2016. p. 288. 
10.41.	Dito isso, demonstra-se ser plausível complementar as lacunas de um estatuto com as disposições de outro, mais geral, que trata do mesmo assunto, desde que compatíveis. A¿ luz desse critério e dos princípios que regem toda a Administração Pública, e¿ possível que se considere extensível ao regime da Lei das Estatais a restrição da Lei de Licitações quanto a¿ exigência de comprovação de atividade ou de aptidão com limitações de tempo ou de época ou ainda em locais específicos como requisito de qualificação, visto que tal proibição decorre diretamente da aplicação dos princípios da competitividade, da igualdade e da isonomia.
10.42.	Portanto, seja por aplicação dos princípios da licitação, seja por aplicação subsidiária da Lei 8.666/1993, a Lei 13.303/2016 igualmente não admite a exigência de visto do Crea do local de prestação dos serviços como critério de habilitação para participação em procedimentos licitatórios. 
10.43.	O recorrente defende que decisão proferida pelo TRF da 3ª Região confirma sua tese. Sobre tal afirmativa, deve-se ressaltar a existência do princípio da independência das instâncias. Assim, este Tribunal de Contas não se sujeita às decisões oriundas de outros órgãos ou poderes do Estado, salvo em situações de absolvição na esfera penal por inexistência do fato ou negativa de autoria, que não é a situação discutida nos presentes autos (Acórdão 940/2019-TCU-Segunda Câmara, relator Ministro Aroldo Cedraz; 6.903/2018-TCU-2ª Câmara, relatora Ministra Ana Arraes; 131/2017-TCU-Plenário, relator Ministro Walton Alencar Rodrigues; 2.983/2016-TCU-1ª Câmara, relator Ministro Bruno Dantas; 30/2016-TCU-Plenário, relator Ministro Augusto Nardes) . 
10.44.	Por fim, o Banco argui que a regularidade de exigência de licenças ambientais, discutida no âmbito do Acórdão 6.047/2015, seria situação análoga aos presentes autos e, portanto, o visto no Crea local seria uma demanda regular nos certames. Inicialmente, cabe destacar que o caso concreto tratado no respectivo acórdão referiu-se à exigência de que os licitantes apresentassem Termo de Compromisso de fornecimento de CBUQ, por usina de asfalto legalmente licenciada, na falta de usina própria, bem como documentação comprobatória da regularidade ambiental (licença de operação) . Constata-se que as situações fáticas são claramente distintas e, portanto, incomparáveis. As questões ambientais, sua complexidade e a importância constitucionalmente reconhecida do meio ambiente como bem a ser preservado para as presentes e futuras gerações em nada se amolda ao caso tratado nos presentes autos, relativo à exigência prévia de visto em Conselho Profissional local. 
10.45.	De todo o exposto, conclui-se que não procedem os argumentos trazidos pelo recorrente.
CONCLUSÃO
10.46.		Da análise anterior, conclui-se que:
a)	uma vez admitida representação no âmbito desta Corte de Contas, resta estabelecida a competência do Tribunal para análise da matéria, tornando-se atribuição irrenunciável, ante ao dever de tutela do interesse público;
b)	seja em decorrência da revogação do art. 69 da Lei 5.194/1966, seja por aplicação dos princípios da licitação, seja por aplicação subsidiária da Lei 8.666/1993, a Lei 13.303/2016 também não admite a exigência de visto do Crea do local de prestação dos serviços como critério de habilitação jurídica ou de qualificação técnica para participação em licitações. 
10.47.	Assim, os argumentos apresentados não têm o condão de modificar a deliberação recorrida, impondo-se o desprovimento do pedido, mantendo-se inalterado o posicionamento do Tribunal. 
PROPOSTA DE ENCAMINHAMENTO
10.48.		Diante do exposto, com fundamento no artigo 48, da Lei 8.443/1992, submetem-se os autos à consideração superior, com posterior encaminhamento ao Ministério Público junto ao Tribunal de Contas da União e ao Gabinete do Relator, propondo:
a)	conhecer do recurso e, no mérito, negar-lhe provimento;
b)		comunicar a deliberação que vier a ser proferida por esta Corte ao Banco do Brasil S.A. e aos demais interessados.
3.	O diretor da Serur, divergindo do posicionamento da AUFC, apresentou pronunciamento no seguinte sentido (peça 43) :
A questão de fundo discutida neste pedido de reexame, interposto pelo Banco do Brasil S.A. contra o Acórdão 1889/2019-TCU-Plenário (Rel. Ministro Aroldo Cedraz) , é a exigência de registro no Crea local como critério de habilitação nos processos licitatórios conduzidos por essa sociedade de economia mista.
2.	Na instrução precedente, em consonância com a deliberação recorrida, concluiu-se:
seja em decorrência da revogação do art. 69 da Lei 5.194/1966, seja por aplicação dos princípios da licitação, seja por aplicação subsidiária da Lei 8.666/1993, a Lei 13.303/2016 também não admite a exigência de visto do Crea do local de prestação dos serviços como critério de habilitação jurídica ou de qualificação técnica para participação em licitações.
3.	Consequentemente, foi proposta a negativa de provimento a este recurso, o que significa manter a seguinte determinação ao Banco do Brasil:
9.3.1. promova alteração na sua minuta padrão de licitação, para contratação de obras e serviços de engenharia, de forma a afastar a exigência de apresentação pelas licitantes de visto no Conselho Regional de Engenharia e Agronomia da localidade onde os serviços serão prestados, como critério de habilitação, ante à violação ao art. 37, XXI, da Constituição Federal c/c o art. 31 da Lei 13.303/2016, a Súmula TCU 272 e os princípios da igualdade e da obtenção da competividade, estabelecendo prazo razoável, após a homologação do certame, para que a vencedora possa apresentar esse documento no ato da celebração do contrato.
4.	Nada obstante a percuciente análise procedida pela Srª Auditora (peça 42) , pede-se escusas para apresentação de opinião divergente, com a intenção inclusive de fomentar o debate acerca desse tema específico, dada a recenticidade da Lei 13.303/2016. 
5.	O argumento de fundo do Banco do Brasil é o de que tal exigência tem como intento trazer mais eficiência às contratações, na medida em que, uma vez selecionada a proposta mais vantajosa, já estaria satisfeito pela contratada o requisito do visto do Crea para a atuação nas localidades em que as obras serão realizadas.
6. 	Em síntese, o recorrente sustenta que é escorreita a exigência de registro prévio no Crea da localidade, considerando a impossibilidade da aplicação subsidiária da Lei 8.666/1993 à Lei 13.303/2016 (Lei das Estatais) . Apoia-se em premissa legal e constitucional, além de elencar uma série de outros argumentos (item 10, peça 42) .
7.	A posição defendida neste despacho será apresentada por meio do enfrentamento de tópicos extraídos da conclusão constante da instrução precedente. 
Revogação tácita do art. 69 da Lei 5.194/1966
8.	Como registrado acima, a Srª Auditora aponta, dentre os motivadores para o não provimento do recurso, a revogação tácita do art. 69 da Lei 5.194/1966 (que regula o exercício das profissões de engenheiro, arquiteto e engenheiro-agrônomo, e dá outras providências) , pelos Decretos-Lei 200/1967 e 2.300/1986, bem assim pela Lei 8.666/1993. O texto desse dispositivo é o seguinte:
Art. 69. Só poderão ser admitidos nas concorrências públicas para obras ou serviços técnicos e para concursos de projetos, profissionais e pessoas jurídicas que apresentarem prova de quitação de débito ou visto do Conselho Regional da jurisdição onde a obra, o serviço técnico ou projeto deva ser executado.
 (destaque acrescido) 
9.	Essa revogação tácita teria ocorrido porque as normas revogadoras limitaram o rol de documentos exigíveis nas habilitações de processos licitatórios, os quais somente poderiam referir-se a: personalidade jurídica, capacidade técnica, idoneidade financeira (DL 200/1967, art. 131) ; personalidade jurídica, capacidade técnica, idoneidade financeira e regularidade fiscal (DL 2.300/1986, art. 25) e habilitação jurídica, qualificação técnica e econômico-financeira, regularidade fiscal e trabalhista, cumprimento do disposto no capacidade técnica e idoneidade financeira, bem como observância à proteção constitucional do trabalho do menor (Lei 8.666/1993, art. 27) .
10.	Com as vênias de estilo, pondera-se que não haveria reparo a se fazer se a mencionada revogação tácita se referisse apenas ao regime das contratações da Administração Pública, excetuadas as das empresas estatais, exploradoras de "atividade econômica de produção ou comercialização de bens ou de prestação de serviços, ainda que a atividade econômica esteja sujeita ao regime de monopólio da União ou seja de prestação de serviços públicos". 
11.	Todavia, como a instrução anterior não fez essa ressalva, é forçoso asseverar que essa revogação não ocorreu em relação ao regime de licitações regido pela Lei das Estatais (Lei 13.303/2016) .
12.	Neste ponto, é necessário tecer algumas considerações sobre a revogação tácita. Esta pode ser conceituada como a eliminação da vigência de norma incompatível com outra norma em caso concreto, especificamente examinado.
13.	Assim, em dada situação em que verifique a existência de normas conflitantes - de mesmo nível hierárquico - o operador do direito deverá, por meio de critério cronológico, compatibilizá-las, registrando a não aplicação da norma anterior que se mostrar incompatível com a nova norma.
14.	Como se sabe, a revogação tácita ocorre sem disposição revogadora, na medida em que a incompatibilidade entre normas - ou antinomia - é expurgada pela simples não aplicação da norma considerada incompatível. 
15.	Nesse raciocínio, é de grande relevância o momento em que se verifica se ocorreu revogação tácita.
16.	O fato de um juiz considerar que o art. 69 da Lei 5.194/1966 foi revogado tacitamente porque ao examiná-lo, à luz da Lei 8.666/1993, constatou incompatibilidade com esta norma, não impede que um outro juiz (ou esse mesmo) - ao examinar, posteriormente, a aplicabilidade do art. 69 da Lei 5.194/1966 à luz da Lei 13.303/2016 - chegue à conclusão de que não houve revogação tácita, por considerar o mencionado artigo compatível com a Lei das Estatais. Repita-se, isso porque a revogação tácita se verifica no caso concreto e em dado momento específico. 
17.	Ou seja, a revogação tácita, diferentemente da expressa, não "risca a redação da norma", uma vez que depende de interpretação e não repercute além da hipótese particular perscrutada. 
18.	Dito isso, deve-se observar que a Lei 13.303/2016 contém vários dispositivos que permitem constatar a possibilidade de se exigir o visto ora em discussão, a exemplo dos seguintes:
Art.39. Os procedimentos licitatórios, a pré-qualificação e os contratos disciplinados por esta Lei serão divulgados em portal específico mantido pela empresa pública ou sociedade de economia mista na internet" (...) ;
Art. 58. A habilitação será apreciada exclusivamente a partir dos seguintes parâmetros:
I - exigência da apresentação de documentos aptos a comprovar a possibilidade da aquisição de direitos e da contração de obrigações por parte do licitante;
II - qualificação técnica, restrita a parcelas do objeto técnica ou economicamente relevantes, de acordo com parâmetros estabelecidos de forma expressa no instrumento convocatório;
 (...) 
 (destaques acrescidos) 
19.	Nota-se que a norma é clara ao dispor que os documentos exigíveis para a habilitação serão aqueles considerados capazes de comprovar que a licitante poderá atender ao sinalagma contratual, ou seja, cumprir a bilateralidade do contrato. Portanto, não há previsão taxativa no dispositivo, percebendo-se uma deliberada intenção de deixar em aberto os critérios de habilitação (numerus apertus) .
20.	Além disso, observe-se que a Seção VII da Lei 13.303/2016 trata de "procedimentos auxiliares das licitações". Dentre esses tem-se a 'pré-qualificação permanente', que é um procedimento anterior à licitação destinado a identificar "fornecedores que reúnam condições de habilitação exigidas para o fornecimento de bem ou a execução de serviço ou obra nos prazos, locais e condições previamente estabelecidos", bem como "bens que atendam às exigências técnicas e de qualidade da administração pública".
21.	Como se vê, as estatais, antes mesmo da licitação, podem pré-qualificar empresas, avaliando se os potenciais contratados reúnem condições de habilitação exigidas para o adimplemento do objeto a ser pactuado. Donde depreende-se que as exigências para a habilitação decorrem da própria natureza do objeto, ou seja, podem variar de acordo com o que se quer contratar. 
22.	Vale destacar que a "pré-qualificação poderá ser parcial ou total, contendo alguns ou todos os requisitos de habilitação ou técnicos necessários à contratação, assegurada, em qualquer hipótese, a igualdade de condições entre os concorrentes" (art. 63, § 4º) .
23.	Nessa perspectiva, infere-se que, se na fase anterior à licitação já se pode identificar "condições de habilitação" não expressamente previstas na lei, não há porque impedir que a contratante preveja tais "condições de habilitação" no edital da licitação propriamente dita.
Aplicação dos princípios da licitação
24.	De acordo com a instrução de peça 42, a aplicação dos princípios da licitação também impede a exigência de registro no Crea local como critério de habilitação nos processos licitatórios conduzidos pelo Banco do Brasil.
25.	O item 9.3.1 da deliberação recorrida aponta, de maneira expressa, os 'princípios da igualdade' e da 'obtenção da competividade' como princípios que impediriam o estabelecimento dessa exigência. 
26.	Cabe transcrever os artigos da Lei 8.666/1993 e da Lei 13.303/2016 que dispõem sob princípios:
	Lei 8.666/1993
Art. 3o. A licitação destina-se a garantir a observância do princípio constitucional da isonomia, a seleção da proposta mais vantajosa para a administração e a promoção do desenvolvimento nacional sustentável e será processada e julgada em estrita conformidade com os princípios básicos da legalidade, da impessoalidade, da moralidade, da igualdade, da publicidade, da probidade administrativa, da vinculação ao instrumento convocatório, do julgamento objetivo e dos que lhes são correlatos.   
§ 1o. É vedado aos agentes públicos:
 - admitir, prever, incluir ou tolerar, nos atos de convocação, cláusulas ou condições que comprometam, restrinjam ou frustrem o seu caráter competitivo, inclusive nos casos de sociedades cooperativas, e estabeleçam preferências ou distinções em razão da naturalidade, da sede ou domicílio dos licitantes ou de qualquer outra circunstância impertinente ou irrelevante para o específico objeto do contrato, ressalvado o disposto nos §§ 5o a 12 deste artigo e no art. 3o da Lei no 8.248, de 23 de outubro de 1991;    
Lei 13.303/2016  
Art. 31. As licitações realizadas e os contratos celebrados por empresas públicas e sociedades de economia mista destinam-se a assegurar a seleção da proposta mais vantajosa, inclusive no que se refere ao ciclo de vida do objeto, e a evitar operações em que se caracterize sobrepreço ou superfaturamento, devendo observar os princípios da impessoalidade, da moralidade, da igualdade, da publicidade, da eficiência, da probidade administrativa, da economicidade, do desenvolvimento nacional sustentável, da vinculação ao instrumento convocatório, da obtenção de competitividade e do julgamento objetivo.
27.	Sem adentrar na densa teoria dos princípios jurídicos, pode-se dizer que a leitura dos dois artigos acima revela uma base principiológica comum, na medida em que os princípios neles contidos buscam nortear padrões de conduta similares em relação às contratações feitas pela Administração Pública, sob o regime público (Lei 8.666/1993) e sob o regime das estatais (Lei 13.303/2016) .
28.	Sobre os princípios que interessam mais de perto ao tema em apreço, inicialmente, cabe mencionar que se verifica na doutrina a existência de correntes que diferenciam os princípios da isonomia e da igualdade. Entende-se que o primeiro teria conteúdo mais concreto, enquanto o segundo apresentaria maior grau de abstração. Por exemplo, aplicar-se-ia o princípio da isonomia para equilibrar as forças entre um consumidor específico em litígio com uma pessoa jurídica de grande poder econômico. O princípio da igualdade manifestar-se-ia, e.g, quando é necessário resguardar um tratamento homogêneo das partes em relação à lei (igualdade formal) ou a todos os outros seres humanos (igualdade material) .
29.	Nada obstante a relevância que os desdobramentos dessa diferenciação possam ocasionar, considera-se mais apropriado nesta oportunidade acompanhar a opinião do Professor Marçal Justen, que não faz diferenciação entre esses dois princípios. Nesse sentido, ensina que a Administração pode sim estabelecer distinções entre contratantes, desde que importantes para o êxito da contratação e que, por óbvio, não haja discriminação arbitrária. Senão observe-se a multicitada lição desse jurista (in   p. 50) :
	Há equívoco em supor que a isonomia veda diferenciação entre os particulares para contratação com a Administração. A Administração necessita contratar terceiros para realizar seus fins. Logo, deve escolher o contratante e a proposta. Isso acarreta inafastável diferenciação entre os particulares. Quando a Administração escolhe alguém para contratar, está efetivando uma diferenciação entre os interessados. Em termo rigorosos, está introduzindo um tratamento diferenciado para os terceiros.
	A diferenciação e o tratamento discriminatório são insuprimíveis, sob esse ângulo. Não se admite, porém, a discriminação arbitrária, produto de preferências pessoais e subjetivas do ocupante do cargo público. A licitação consiste em um instrumento jurídico para afastar arbitrariedade na seleção do contratante. Portanto, o ato convocatório deverá definir, de modo objetivo, as diferenças que são reputadas relevantes para a Administração. A isonomia significa o tratamento uniforme para situações uniformes, distinguindo-se-as na medida em que exista diferença. Essa fórmula acarreta inúmeras consequências.
	C. A. Bandeira de Mello pôs a nu a enorme gama de desdobramentos do princípio da isonomia. Igualdade não significa invalidade de todo e qualquer tratamento discriminatório. A discriminação entre situações pode ser uma exigência inafastável para atingir-se a igualdade. Nesse caso, o tratamento uniforme é que seria inválido, por ofender à isonomia. (...) 
 (destaques acrescidos) 
30.	Nota-se que o princípio da igualdade é adotado na acepção acima nas duas normas, portanto não sendo um impeditivo para a exigência fixada pelo Banco do Brasil quanto ao visto do Crea.
31.	O mesmo pode ser dito em relação ao princípio da obtenção de competitividade. As duas normas contêm previsões que visam estimular a competição, de maneira a conseguir propostas mais vantajosas para Administração. Nesse prisma, a Lei 13.303/2016 mostra-se até mais avançada, tendo inclusive incorporado várias disposições extraídas do Regime Diferenciado de Contratação, a exemplo do modo de disputa aberta (lances) e da pré-qualificação. 
Aplicação subsidiária da Lei 8.666/1993
32.	Sem dúvida, esse é o cerne da presente discussão, tendo em vista que, de certa forma, engloba os outros dois fundamentos, acima tratados, que também ampararam a deliberação recorrida.
33. 	Destarte, é preciso examinar se, de fato, a Lei 8.666/1993 aplica-se subsidiariamente à Lei 13.303/2016 e, caso isso ocorra, se existe espaço para essa aplicação na situação em análise. Observe-se os seguintes artigos das Constituição Federal de 1988:
Art. 22. Compete privativamente à União legislar sobre:
 (...) 
XXVII - normas gerais de licitação e contratação, em todas as modalidades, para as administrações públicas diretas, autárquicas e fundacionais da União, Estados, Distrito Federal e Municípios, obedecido o disposto no art. 37, XXI, e para as empresas públicas e sociedades de economia mista, nos termos do art. 173, § 1º, III;
Art. 37. A administração pública direta e indireta de qualquer dos Poderes da União, dos Estados, do Distrito Federal e dos Municípios obedecerá aos princípios de legalidade, impessoalidade, moralidade, publicidade e eficiência e, também, ao seguinte:
 (...) 
XXVII - ... ressalvados os casos especificados na legislação, as obras, serviços, compras e alienações serão contratados mediante processo de licitação pública que assegure igualdade de condições a todos os concorrentes, com cláusulas que estabeleçam obrigações de pagamento, mantidas as condições efetivas da proposta, nos termos da lei, ...
Art. 173. Ressalvados os casos previstos nesta Constituição, a exploração direta de atividade econômica pelo Estado só será permitida quando necessária aos imperativos da segurança nacional ou a relevante interesse coletivo, conforme definidos em lei
§ 1º. A lei estabelecerá o estatuto jurídico da empresa pública, da sociedade de economia mista e de suas subsidiárias que explorem atividade econômica de produção ou comercialização de bens ou de prestação de serviços, dispondo sobre: 
 (...) 
III - licitação e contratação de obras, serviços, compras e alienações, observados os princípios da administração pública;
34.	A leitura e interpretação conjugada desses dispositivos permite inferir que o Banco do Brasil subordina-se à disciplina constitucional do art. 173, § 1º, inciso III e, consequentemente, à disciplina legal da Lei 13.303/2016, norma prevista nesse referido artigo da CFRB/1988.
35.	A edição da Lei 13.303/2016 decorreu justamente da necessidade de maior agilidade e autonomia nas contratações das empresas públicas e sociedades de economia mista, exploradoras de atividade econômica, que não podiam continuar presas a regras licitatórias que lhes retiravam poder de competição frente às empresas privadas do mesmo ramo.
36.	Dessa forma, a Lei das Estatais trouxe normas específicas para as licitações e contratos das EPs e SEMs, inclusive mais detalhadas do que se poderia esperar em virtude dos desígnios que a inspiraram. 
37.	O professor Marçal Justen Filho é taxativo ao afirmar que, com o advento da Lei das Estatais, um novo regime jurídico para as licitações e contratações surgiu, diferenciando-se do regime jurídico público, até então existente. Chama a atenção para o fato de que a insistência de operadores do direito em aplicar a Lei 8.666/1993 subsidiariamente à Lei 13.303/2016 vai de encontro à men legis desta, pois sabe-se que o espírito da lei captado na vontade do legislador, neste caso, foi justamente o de propiciar maior autonomia às empresas estatais por ela regidas. Compara a aplicação Lei 8.666/1993 a essas empresas a uma espécie de ultratividade legal, que deve ser evitada. Afirma que "o problema é o risco de que a Lei 13.303/2016 seja interpretada e aplicada à luz dos entendimentos predominantes antes de sua edição". 
38.	Esse renomado jurista pondera que "O grande desafio reside em interpretar e aplicar os dispositivos segundo uma principiologia autônoma. Não é cabível reputar que, não obstante a edição da Lei 13.303/2016, a disciplina da Lei 8.666 continua a ser aplicável".
39.	Mesmo reconhecendo a existência de identidade em regras dessas duas leis que autorizam a aplicação do entendimento consagrado na égide da Lei de Licitações, Marçal Justen Filho assevera não existir subsidiariedade da Lei 8.666/1993 em face da Lei 13.303/2016, conforme demonstra o trecho abaixo:
4.2 A ausência de aplicação subsidiária da Lei 8.666 
Não é cabível estabelecer um postulado geral de que a Lei 8.666 aplica-se subsidiariamente em face da disciplina da Lei 13.303/2016. Existem diferenças muito relevantes entre as finalidades de ambos os diplomas e em vista da característica das contratações promovidas nas diversas órbitas. 
Justamente por isso, a Lei 13.303/2016 deixou de disciplinar certas situações para remeter a solução para o caso concreto, instituindo uma margem de autonomia para o gestor da empresa estatal. 
Isso não implica negar a possibilidade de que, como exceção e em situações específicas, a Lei 8.666 seja aplicada para suprir uma omissão, nos casos em que existir identidade de pressupostos, de finalidade e de conteúdo das situações disciplinadas. Um exemplo encontra-se abaixo exposto e se refere ao previsto no§ l.º do art. 13 da Lei 8.666, que se aplica no âmbito das contratações diretas de empresas estatais. A questão será mais bem examinada adiante. 
Em outros casos, há identidade entre as regras das Leis 8.666 e 13.303/2016, o que pode autorizar a aplicação da Lei das Estatais segundo o entendimento já consagrado relativamente à Lei de Licitações. Assim se passa nos casos de dispensa de licitação referidos no art. 29 da Lei 13.303/2016.
 (in Estatuto jurídico das empresas estatais: Lei 13.303/2016 / Marçal Justen Filho, organizador.  São Paulo: Editora Revista dos Tribunais, 2016, p. 288) 
40.	Portanto, conclui-se que não há que se falar em aplicação subsidiária da Lei de Licitações à Lei das Estatais.
Habilitação no âmbito da Lei das Estatais
41.	Por fim, é preciso tecer comentários específicos quanto à habilitação no âmbito da Lei 13.303/2016, uma vez que se trata do instituto afetado diretamente pela decisão recorrida. Novamente, invoca-se lições de estudiosos do tema, a fim de embasar o posicionamento ora defendido. 
42.	Nessa vereda, os doutrinadores Floriano de Azevedo Marques Neto e Juliana Bonacorsi de Palma deixaram registrado o seguinte no livro 'Estatuto Jurídico das Estatais, análise da Lei 13.303/2016, Ed. Forum. Belo Horizonte, 2017:
Diferentemente da Lei nº 8.666/93, a Lei das Empresas Estatais não trabalha com documentos fechados, com a listagem pormenorizada de todos os documentos que devem ser apresentados pelas licitantes. Antes, esta lei articula a habilitação em torno de "parâmetros", quais sejam: documentos aptos a comprovar a possibilidade da aquisição de direitos e da contratação de obrigações (inc. I) ; qualificação técnica, que se restringe ao que for relevante técnica ou economicamente (inc. II) ; capacidade econômico-financeira (inc. III) ; e recolhimento de quantia como forma de adiantamento nas licitações de maior oferta de preço (inc. IV) . Assim, cabe ao licitante apresentar os documentos que entenda serem suficientes para satisfazer os requisitos jurídico, técnico e econômico-financeiro. E caberá à autoridade pública, por sua vez, avaliar se os documentos apresentados são de fato suficientes. 
 (destaques acrescidos) 
43.	Ainda nesse aspecto, menciona-se o registro dos juristas Edgar Guimarães e José Anacleto Abduch Santos no sentido de que, apesar de haver referência constitucional a balizar a escolha dos parâmetros de habilitação (Art. 37, inciso XXI, CF/1988) , a "LRE tem regime jurídico próprio e específico para a habilitação. Não se aplicam, portanto, as disposições contidas nos artigos 27 a 31 da lei nº 8.666/93" (in Lei das Estatais: comentários ao regime jurídico licitatório e contratual da Lei 13.303/2016. Belo Horizonte: Fórum. 1ª ed. 2017, p. 202) .  
44.	Não se pode deixar de transcrever, ainda, as seguintes palavras do mestre Marçal Justen Filho (in Estatuto jurídico das empresas estatais: Lei 13.303/2016/Marçal Justen Filho, organizador. São Paulo: Editora Revista dos Tribunais, 2016, p. 456/457) :
	A fase de habilitação foi regulamentada de modo bastante genérico e aberto, assegurando maior autonomia às empresas estatais. Nesse sentido, a Lei 13.303/2016 mostra alguns avanços nesse ponto em relação ao RDC e à Lei 8.666/1993, que preveem um regime minucioso de habilitação dos licitantes.
		(...) 
	A Lei 13.303/2016 prevê que a habilitação considerará exclusivamente os seguintes critérios: (i) exigência da apresentação de documentos aptos a comprovar a possibilidade de aquisição de direitos e da contração de obrigações por parte da licitante; (ii) qualificação técnica...; (iii) capacidade econômica e financeira ...; (iv) recolhimento de quantia a título de adiantamento ...
	Os requisitos de habilitação deverão ser previstos e regulamentados no instrumento convocatório, que somente poderá prever estes requisitos arrolados taxativamente pela Lei. A Lei prevê o máximo que o instrumento convocatório poderá estipular como requisito de habilitação e não o mínimo. Logo, não há obrigação legal para que se exija o cumprimento integral de cada um desses requisitos, que deverão ser escolhidos de acordo com o objeto da licitação.
	A Lei 13.303/2016 conferiu maior autonomia e flexibilidade às empresas estatais quanto aos requisitos de habilitação, mais isso não significa liberdade absoluta, uma vez que os requisitos de habilitação possuem efeitos diretos nos resultados da licitação: "Quanto maiores as exigências condicionantes da participação, tanto menor o número de licitantes aptos a participar da disputa. Logo, a ampliação dos requisitos de participação configura-se como um fator que contribui para a elevação dos preços obtidos pela Administração (...) . Sob outro enfoque, a redução das exigências de participação amplia o risco de contratações desastradas, pois dá oportunidade a que sujeitos destituídos de capacitação se sagrem vencedores do certame.
	A empresa estatal, portanto, deverá evitar exigências excessivas ou insuficientes, elaborando o edital de modo a exigir apenas o bastante para comprovar as capacidades técnica e econômica do licitante. A flexibilidade concedida pela Lei 13.303/2016 corresponde, então, a um ônus maior das empresas estatais, que terão que ter cautela na elaboração do instrumento convocatório para evitar distorções.
	O amplo espaço de autonomia concedido às empresas estatais exige, de forma ainda mais essencial do que na legislação vigente, que os instrumentos convocatórios sejam elaborados de forma clara e precisa. 
45.	Nessa esteira e com base na abalizada doutrina supra mencionada, conclui-se que a pretensão do Banco do Brasil é legal e legítima, mormente considerando o comentário contido na nota de rodapé referente ao trecho acima (nota 26) , no qual Marçal Justen Filho critica a previsão exaustiva dos requisitos de habilitação, por acreditar na impossibilidade de a lei minudenciar limites precisos para as exigências que a Administração deverá adotar.
46.	Por derradeiro, existe ainda um aspecto, bem específico, que respalda a pretensão do Banco do Brasil. Como antecipado acima, a Lei 13.303/2016 adotou um sistema bastante próximo ao do Regime Diferenciado de Contratação. Portanto, estabeleceu para o certame o modo de disputa aberta ("lances") e o fechado ("apresentação de propostas") . 
47.	A exigência do Banco é oportuna, principalmente, no modo de disputa aberta no qual os lances são públicos e sucessivos, buscando obter a proposta mais vantajosa. Isso porque se percebe que no sistema de lances a classificação é importante, também, na medida em que o licitante vencedor pode não firmar o contrato, por inabilitação ou desistência voluntária.
48.	Tanto que o art. 53, inciso I, dessa norma prevê a possibilidade de lances intermediários. Assim, uma vez previsto o reinício da disputa aberta, após a constatação do melhor lance, abre-se nova disputa apenas para redefinir as demais colocações, sem a participação do primeiro selecionado. Como ensina os doutrinadores Floriano de Azevedo Marques Neto e Juliana Bonacorsi de Palma (in Estatuto Jurídico das Estatais, análise da Lei 13.303/2016, Ed. Fórum. Belo Horizonte, 2017, p.256-257) :
A apresentação de lances intermediários pode se dar ao longo de toda a etapa de disputa de lances. Contudo, a lei faculta o reinício da disputa aberta. Logo após a definição do melhor lance, e existindo diferença de pelo menos 10% entre o melhor lance e o subsequente, a disputa aberta é reiniciada com a finalidade de definir as demais colocações. Ao aceitar lances intermediários, a Lei das Empresa Estatais promove ampla competição nos certames licitatórios entre todos os licitantes para todas as posições, garantindo-se não apenas a eficiência da contratação firmada com o licitante vencedor, mas também para aquele a que for adjudicado o objeto da licitação na ordem de classificação, caso o vencedor não possa firmar o contrato público.
 (destaques acrescidos) 
49.	Dessarte, não resta dúvida de que é salutar que os licitantes classificados na reabertura dos lances já possam atender às exigências estabelecidas pelo contratante em termos de habilitação.
50.	Feitas essas considerações, peço escusas por discordar da bem lançada instrução da Sra. Auditora (peça 42) , para manifestar-me pelo provimento deste recurso, de modo a tornar sem efeito o item 9.3.1 do Acórdão 1889/2019-TCU-Plenário. 
4.	O Secretário da Serur, anuindo ao encaminhamento proposto pelo diretor, por fundamentos em parte distintos, assim se manifestou (peça 44) :
Discute-se, nesse recurso, determinação ao Banco do Brasil para que ajuste sua minuta padrão de licitação, de forma a afastar a exigência de apresentação, pelas licitantes, de registro ou visto no Conselho Regional de Engenharia e Agronomia (CREA) da unidade federativa onde os serviços serão prestados, como critério de habilitação nos certames destinados à contratação de obras e serviços de engenharia.
	2. Para a decisão recorrida, deve ser estabelecido "prazo razoável, após a homologação do certame, para que a vencedora possa apresentar esse documento no ato da celebração do contrato". O Banco do Brasil, por sua vez, defende a possibilidade de a exigência ser feita já na fase de habilitação, argumentando, em síntese, ser medida de baixo custo para as empresas, sem potencial para afastar possíveis interessados nos certames, e que sua postergação para o momento de assinatura do contrato tem acarretado sensível atraso no início das obras em agências, com prejuízos aos serviços bancários, prestados sob regime de concorrência com o setor privado.
	3. No âmbito desta secretaria, os exames anteriores (peças 42 e 43) chegaram a conclusões divergentes.
	4. Acompanhando a deliberação recorrida, a auditora propôs negar provimento ao recurso, sob o argumento de que a exigência fere os princípios consagrados na Lei 13.303/2016 e contraria jurisprudência já assentada pelo TCU sob a égide da Lei 8.666/1993, aplicável por analogia.
	5. O diretor, por seu turno, manifestou-se pelo provimento do recurso, considerando que a exigência é razoável e que a edição da Lei 13.303/2016 decorreu exatamente da necessidade de conferir maior agilidade e autonomia às contratações das empresas estatais exploradoras de atividade econômica. Com esse fim, a nova lei instituiu um regime de licitação e contratação específico, aplicando-se a Lei 8.666/1993 e seu entendimento jurisprudencial apenas quando houver expressa remissão a esta norma pelo Estatuto das Empresas Estatais.
	6. Observo que a discussão não é inovadora no Tribunal. Determinações similares ao Banco do Brasil foram feitas nos Acórdão 1017/2019-TCU-Plenário (TC Processo 005.989/2019-1, rel. Min. Bruno Dantas) e 1020/2019-TCU-Plenário (TC Processo 006.959/2019-9, rel. Min. Vital do Rêgo) , ambos objetos de recursos, sob relatoria do Ministro Benjamin Zymler.
	7. Ao me pronunciar nesses dois outros processos, manifestei-me pela negativa de provimento dos recursos, acompanhando os pareceres uniformes emitidos no âmbito desta secretaria, com fundamentos similares, na essência, aos invocados pela auditora no exame de peça 42.
	8. Não obstante, colhi da manifestação do diretor (peça 43) e das razões apresentadas pelo Banco do Brasil (peça 33) argumentos que me levaram a uma nova compreensão da matéria, razão pela qual, revendo meu posicionamento anterior, acompanho a proposta de provimento do recurso, ainda que por fundamentos em parte distintos. Externo o novo entendimento tanto nestes autos como no TC Processo 008.979/2019-7, também despachado nesta data.
	9. Em primeiro lugar, entendo prejudicada a discussão, em tese, da aplicação subsidiária da Lei 8.666/1993 ao Estatuto das Empresas Estatais, pois, no que se refere aos critérios de habilitação, o estatuto não é omisso. A hipótese não é a de suprir eventual lacuna, mas a de concretizar dispositivo expresso da Lei 13.303/2016 (art. 58, I) , que propositalmente valeu-se de cláusula bem mais aberta que o correlata da Lei 8.666/1993 (art. 28) . Nos dois casos, foram utilizadas técnicas legislativas diversas, com consequências jurídicas diferenciadas.
	10. Esse aspecto é relevante para afastar as opções extremas presentes no debate, de modo que não acompanho (a) nem o entendimento defendido no exame de peça 42, de que na hipótese se aplicaria a jurisprudência construída sob a égide de normas voltadas para a Administração em geral, em especial o entendimento acerca do art. 28 da Lei 8.666/1993, (b) nem a conclusão defendida pelo recorrente (peça 33, § 17) , e acolhida pelo diretor (peça 43, § 40) , de que a Lei 8.666/1993 só poderia ter aplicação subsidiária nas estritas hipóteses previstas no próprio Estatuto das Empresas Estatais.
	11. Como decorrência da primeira dessas alternativas (aplicação ampla dos entendimentos consolidados à luz da lei geral de licitações) , seria tolhida a liberdade que o legislador, conscientemente, conferiu às empresas estatais, ao não disciplinar, no art. 58, I, da Lei 13.303/2016, um rol taxativo e pormenorizado de exigências habilitatórias, tal como o que consta do art. 28 da Lei 8.666/1993. Trata-se de normas que não possuem o mesmo conteúdo substancial, não podendo ser interpretadas tal como se tivesse ocorrido a simples remissão do novo estatuto ao antigo dispositivo, ou a reprodução daquele conteúdo. A opção legislativa não foi esta.
	12. A adoção da segunda corrente, por outro lado, poderia acarretar o risco oposto, de limitar a aplicação subsidiária da citada norma geral, mesmo em situações em que haja identidade de pressupostos e harmonia principiológica. Não é razoável desconsiderar, a priori, todo um patrimônio de pesquisas, estudos e pronunciamentos acumulados em torno daquelas normas mais gerais, quando demonstrado que possam se aplicar ao novo regime.
	13. Especificamente quanto à habilitação de licitantes, penso que a solução da controvérsia posta nos autos passa pelo reconhecimento de que, mediante a redação bem mais genérica e aberta do art. 58, I, da Lei 13.303/2016, o legislador conferiu às empresas estatais maior possibilidade de estabelecerem, conforme as peculiaridades do caso concreto, exigências que sejam necessárias e suficientes para admitir no certame apenas proponentes capazes, em tese, de adimplir as obrigações decorrentes do futuro contrato. 
	14. Assim, no que diz respeito aos requisitos de habilitação, a Lei 13.303/2016 é expressa (não há lacuna a suprir) e adota solução distinta (não se está diante de disposições similares) , não se justificando a aplicação subsidiária de regras ou precedentes próprios de regimes licitatórios diversos.
	15. Nessa linha, destaco as lições do Ministro Benjamin Zymler e outros, em obra de análise do novo regime jurídico de licitações das estatais, os quais defendem a não incidência das regras específicas da Lei 8.666/1993 no que se refere aos documentos de habilitação previstos na Lei 13.303/2016: 
Para fins de habilitação, o art. 58 da Lei das Estatais deixa claro os parâmetros a serem exigidos dos potenciais licitantes. Nesse sentido, entende-se que o rol de parâmetros de habilitação é exaustivo, ressalvas as considerações posteriores a respeito da regularidade fiscal. Observados tais requisitos, cabe a cada estatal definir os documentos a serem apresentados, sempre levando em consideração o objeto da contratação.
Para tanto, as empresas estatais não estão vinculadas às disposições de outras leis voltadas para a Administração Pública, como é o caso da Lei nº 8.666/1993 e da Lei nº 12.462/2011. As licitantes não podem ser inabilitadas por critérios estranhos aos estabelecidos no art. 58 da Lei nº 13.303/2016.
 (ZYMLER, Benjamin; BAETA, André Pachioni; SILVA, André Vilanova da; MOREIRA, Daniel Miranda Barros; BISPO, Fernanda Schreiber; ALVES, Francisco Sérgio Maia; MACHADO, Karine Lilian de Sousa Costa; DIOS, Laureano Canabarro. Novo Regime Jurídico de Licitações e Contratos das Empresas Estatais. Belo Horizonte: Fórum, 2018. p. 234) 
	16. Ao contrário do que se passa em relação à lei geral de licitações da Administração Pública, na Lei 13.303/2016, o legislador optou por estabelecer os requisitos de habilitação por meio de uma norma aberta, valendo-se expressamente de conceito jurídico indeterminado (em que há indefinição quanto ao pressuposto de incidência da norma, embora sejam determinadas suas consequências) . Há uma dúvida, a ser resolvida em cada caso de aplicação da lei, se os documentos exigidos no edital seriam ou não "aptos a comprovar a possibilidade da aquisição de direitos e da contração de obrigações por parte do licitante". 
	17. Trata-se, sem dúvida, de norma cujo pressuposto (aptidão do documento para comprovar a capacidade de o licitante cumprir as obrigações contratuais) é propositadamente aberto para que, em face da multiplicidade de situações que se apresentam, possam as estatais estabelecer condições apropriadas, sem ficar restritas a um rol preestabelecido.
	18. Ao interpretar e aplicar normas da espécie, deve-se sempre levar em conta que os conceitos jurídicos indeterminados encerram, em geral, valores que a lei busca prestigiar, mas que devem ser ponderados nas circunstâncias concretas, por não raro conflitarem com outros valores também relevantes. Por isso, o próprio legislador opta por não estabelecer uma norma cerrada, de excessivo rigor formal, cujo conteúdo estático poderia não ser capaz de oferecer resposta adequada à multiplicidade dos casos que se apresentam, notadamente no exercício da atividade empresarial. 
	19. Esse modo mais abstrato, menos pormenorizado, de enunciação da lei é proposital, de forma a conferir ao administrador a possibilidade de definir a solução mais ajustada às especificidades de cada caso concreto. As decisões da Administração, ao concretizarem esse permissivo legal, devem ser validadas notadamente a partir do critério da razoabilidade, em suas três vertentes: 1) a necessidade da medida para atender a um fim de interesse público; 2) sua adequação para satisfazer aquele fim e 3) a proporcionalidade em sentido estrito, evidenciada pela relação favorável entre o fim buscado e os custos ou outros inconvenientes que a medida acarreta.
	20. No caso em exame, são ponderáveis os argumentos do Banco do Brasil quanto à necessidade de conferir maior eficiência os processos seletivos destinados à contratação de obras em agências bancárias, ficando demonstrado de forma objetiva, nos autos, que a exigência em questão (registro ou visto no CREA, como requisito da fase habilitatória) contribui de modo relevante para evitar atrasos no início dos serviços, muitas vezes em agências que constituem o único estabelecimento bancário na localidade. 
	21. Além de se mostrar medida adequada para alcançar um fim justificável, referida exigência não impõe ônus excessivo às empresas de engenharia, tendo em vista o baixo valor da taxa e a facilidade de acesso ao CREA. Não pode ser equiparada, assim, a outras situações que levaram à edição da Súmula 272 do TCU, como, por exemplo, a pretensão de que a licitante disponha, já no momento da habilitação, de corpo técnico ou de recursos materiais necessários à plena execução do futuro contrato. No caso em exame, ao contrário, a previsão do edital não constitui restrição técnica ou economicamente relevante, capaz de afetar a competitividade do certame.
	22. Portanto, sob a ótica da razoabilidade e considerando a maior margem de atuação conferida pela Lei 13.303/2016 às empresas estatais que explorem atividade econômica, entendo que a exigência de habilitação discutida nestes autos foi devidamente justificada pelas circunstâncias do caso concreto, atende aos imperativos da dinâmica empresarial e não impõe um ônus excessivo às empresas que queiram se habilitar à prestação dos serviços.
	23. Por essa razão, manifesto-me de acordo com o encaminhamento proposto pelo diretor da 4ª DT (peça 43) , no sentido de que seja dado provimento ao presente recurso, excluindo-se a determinação objeto do item 9.3 do Acórdão 1889/2019-TCU-Plenário. 
5.	Diante das controvérsias assinaladas, solicitei a oitiva do Ministério Público junto ao TCU, a qual foi atendida, por meio do Parecer da lavra do Procurador Rodrigo Medeiros de Lima, abaixo reproduzido:
Em atenção à honrosa solicitação do Relator, Ministro Raimundo Carreiro (peça 45) , no sentido de realizar a oitiva do Ministério Público de Contas da União (MP/TCU) para manifestação acerca do pedido de reexame (peça 33) interposto pelo Banco do Brasil S.A. (BB) contra o Acórdão 1889/2019-TCU-Plenário (peça 26, relator: Ministro Aroldo Cedraz) , apresentam-se as seguintes considerações.
Trata-se de Representação de autoria da licitante Consienge Construção e Engenharia Ltda., participante da Licitação 2019/01207, cujo objeto foi a contratação de serviços de reconstrução da Agência BB Cavalcante na cidade de Cavalcante - Goiás, no regime de empreitada por preço global (material e mão de obra) , consistindo no fornecimento de materiais, fretes e mão-de-obra necessários, ferramental, equipamentos, assistência técnica, administração, cessão técnica, licenças inerentes às especialidades, inclusive encargos sociais, tributos e seguros (peça 2, p. 3) , cujo valor estimado foi R$ 2.272.693,29 (peça 5) .
A representante alegou que a regra contida no subitem 8.3.7 do edital, que exige a inscrição ou visto de execução de obras/serviços no Conselho Regional Profissional da Unidade Federativa em que será executado o objeto, é ilegal e afronta a jurisprudência do TCU (peça 1, p. 3-5) . 
O processo foi apreciado por meio do Acórdão 1889/2019-TCU-Plenário (peça 26) , com o seguinte teor:
ACORDAM os Ministros do Tribunal de Contas da União, reunidos em Sessão do Plenário, ante as razões expostas pelo Relator, em:
 9.1. conhecer da representação, por adimplir os requisitos de admissibilidade estabelecidos no art. 113, § 1º, da Lei 8.666/93; c/c o art. 87, §2º, da Lei 13.303/2016; arts. 235, 237, 276, §6º, do Regimento Interno do TCU; e no art. 103, § 1º, da Resolução TCU 259/2014, para, no mérito, considerá-la parcialmente procedente;
9.2. indeferir o pedido de concessão de medida cautelar para a suspensão do certame, uma vez ausente o pressuposto da plausibilidade jurídica e por restar caracterizado o perigo da demora reverso;
9.3. determinar ao Banco do Brasil, com fundamento no art. 250, II, do Regimento Interno do TCU, que adote a providência a seguir e informe ao Tribunal, no prazo de 30 (trinta) dias, acerca dos encaminhamentos realizados: 
9.3.1. promova alteração na sua minuta padrão de licitação, para contratação de obras e serviços de engenharia, de forma a afastar a exigência de apresentação pelas licitantes de visto no Conselho Regional de Engenharia e Agronomia da localidade onde os serviços serão prestados, como critério de habilitação, ante à violação ao art. 37, XXI, da Constituição Federal c/c o art. 31 da Lei 13.303/2016, a Súmula TCU 272 e os princípios da igualdade e da obtenção da competividade, estabelecendo prazo razoável, após a homologação do certame, para que a vencedora possa apresentar esse documento no ato da celebração do contrato.
9.4. dar ciência da presente deliberação ao Banco do Brasil e à representante, informando-lhes que a deliberação, acompanhada do relatório e voto, poderá ser consultada no endereço www.tcu.gov.br/acórdãos;
9.5. autorizar o arquivamento do processo, nos termos do art. 169, inciso III, do Regimento Interno/TCU.
Ao analisar o pedido de reexame interposto pelo Banco do Brasil, a Auditora da Secretaria de Recursos (Serur) propôs conhecer do recurso e, no mérito, negar-lhe provimento (peça 42) .
O titular da subunidade divergiu da Auditora, propondo o conhecimento do pedido e o seu provimento (peça 43) .
O Secretário da Serur, após complementar a análise do Diretor, também se manifestou pelo provimento do pedido de reexame (peça 44) .
***
Após análise dos elementos presentes nos autos, este representante do Ministério Público de Contas da União registra, desde já, concordância com a proposta de encaminhamento sugerida na instrução da Sra. Auditora (peça 42) , por considerá-la a mais consentânea com a jurisprudência atual do TCU, com as devidas vênias ao titular da Serur e ao diretor da subunidade.
Entendemos que o principal ponto a ser debatido para deslinde do caso concreto diz respeito à eventual extrapolação pelo recorrente do art. 58 da Lei 13.303/2016 (Lei das Estatais) , ao exigir inscrição ou visto de execução de obras/serviços no Conselho Regional de Engenharia e Agronomia (CREA) do local de execução de obras como requisito de habilitação previsto no edital de Licitação Eletrônica 2019/01207, conforme transcrito abaixo (peça 15, p.15) :
HABILITAÇÃO JUNTO AO BANCO
8.3 O INTERESSADO que optar pela habilitação junto ao Banco deverá atender às seguintes exigências:
Habilitação Jurídica, avaliada com base nos seguintes documentos, dos quais deverá constar, dentre os objetivos sociais, a execução de atividades de natureza compatível com o objeto desta licitação:
 (...) 
8.3.7 Em atenção à Lei 5194/1966, prova de que possui inscrição ou visto de execução de obras/serviços no Conselho Regional Profissional da (s) Unidade (s) Federativa (s) em que será executado o objeto deste Edital. (grifo) 
A Lei das Estatais, que estabeleceu regime de compras próprio de tais entidades, dispôs, em seu art.58, que:
Art. 58. A habilitação será apreciada exclusivamente a partir dos seguintes parâmetros:
I - exigência da apresentação de documentos aptos a comprovar a possibilidade da aquisição de direitos e da contração de obrigações por parte do licitante;
II - qualificação técnica, restrita a parcelas do objeto técnica ou economicamente relevantes, de acordo com parâmetros estabelecidos de forma expressa no instrumento convocatório;
III - capacidade econômica e financeira;
IV - recolhimento de quantia a título de adiantamento, tratando-se de licitações em que se utilize como critério de julgamento a maior oferta de preço. (grifo) 
As regras relativas à atuação de profissionais e empresas de engenharia são estabelecidas pelo Conselho Federal de Engenharia e Agronomia (Confea) e pelo CREA. No contexto em análise, destaca-se a previsão contida na Resolução 413/1997/Confea: 
Art. 1º - Será concedido visto ao registro da pessoa jurídica originário de outro Conselho Regional, para os seguintes efeitos e prazos de validade: 
I - execução de obras ou prestação de serviços.
Prazo: não superior a 180 (cento e oitenta) dias;
II - participação em licitações. 
Prazo: até a validade da certidão de registro
 (...) 
Art. 3º - O responsável técnico da pessoa jurídica, para cada atividade a ser exercida na nova Região, deve estar registrado ou com o respectivo registro visado no Conselho Regional onde for requerido o visto.
 (...) 
Art. 4º - O visto concedido pelo Conselho Regional deverá explicitar claramente, no original e na cópia da certidão, o seguinte:
I - No caso do item I do Art. 1º: "Válido para exercer as atividades abaixo, com os respectivos responsáveis técnicos, na jurisdição deste CREA".
II - No caso do item II do Art. 1º: "Válido somente para participação em licitações na jurisdição deste CREA"
Art. 5º - O visto referido no item II do artigo anterior, não tem validade para a execução de obras ou prestação de serviços, cumprindo à pessoa jurídica, para esse efeito, atender aos requisitos exigidos no Art. 3º, mediante solicitação de "visto" para finalidades previstas no item I do Art. 1º desta Resolução.  (grifo) 
Já a Resolução 1.007/Confea, de 5 de dezembro de 2003 prevê:
Art. 3º O profissional registrado que exercer atividade na jurisdição de outro Crea fica obrigado a visar o seu registro no Crea desta jurisdição.
O recorrente argumenta que referido visto se enquadra como documento apto a comprovar a possibilidade da aquisição de direitos e da contração de obrigações por parte do licitante, nos termos do art. 58, I, da Lei das Estatais. A inexistência do visto resultaria, portanto, no impedimento de contratação da licitante vencedora pelo recorrente.
Este representante do Parquet, pondera, no entanto, que o documento garantidor da possibilidade de aquisição de direitos e da contratação de obrigações, como previsto no citado inciso I do art. 58, além de comprovar a qualificação técnica da licitante, atendendo a ambos os incisos (I e II, do art. 58, da Lei das Estatais) , é o próprio registro no CREA; e não o visto do registro, obrigação acessória criada por norma infralegal do conselho de classe responsável pela fiscalização da área de engenharia, com o objetivo de exercer suas prerrogativas. 
A falta do registro no CREA por eventual licitante inviabiliza a sua participação na licitação, já a ausência do visto, por outro lado, não impede a execução do serviço, pois poderá ser obtido facilmente pelas empresas que possuem o registro CREA. Nesse sentido, o momento mais adequado para que a empresa estatal exija o visto seria após a definição do vencedor do certame, ao contrário do que ocorre especificamente com o registro no CREA.
Essa interpretação parece a mais consentânea com o requisito legal previsto no Art. 58, I, da Lei das Estatais, pois a redação do referido dispositivo utiliza a expressão "exigência da apresentação de documentos aptos a comprovar a possibilidade da aquisição de direitos e da contração de obrigações por parte do licitante".
As demais questões relevantes levantadas nos autos foram devidamente discutidas e detalhadas nos pareceres do corpo dirigente da Serur, razão pela qual se revela desnecessário tecer maiores considerações, a não ser em relação à jurisprudência atual do TCU que versa sobre o assunto, e aos efeitos práticos da exigência do referido visto no curso da licitação em análise.
Registre-se, assim, o entendimento atual da Corte de Contas, consignado em recente decisão do Tribunal, veiculada no Acórdão 739/2020-TCU-Plenário, de 01/04/2020, sob a relatoria do Ministro Benjamin Zymler, pertinente a licitação também promovida pela recorrente, para objeto de natureza similar ao aqui discutido. Nela se concluiu que:
No âmbito das empresas estatais, a exigência, para fins de habilitação, de que a licitante comprove possuir inscrição ou visto no conselho regional profissional da unidade federativa em que será executado o objeto afronta o disposto nos arts. 37, inciso XXI, e 173, § 1º, inciso III, da Constituição Federal c/c o art. 58 da Lei 13.303/2016.
Sua Excelência expôs o seguinte argumento, no voto condutor do acordão supramencionado:
35. No bojo da Lei 8.666/1993 (arts. 27 a 31) , há uma descrição mais pormenorizada dos documentos que podem ser exigidos na fase de habilitação. Já no bojo da Lei 13.303/2016, o legislador optou por não especificar os documentos exigíveis, permitindo que as empresas fizessem a adaptação necessária de acordo com as peculiaridades de suas atuações no mercado.
36. Com efeito, o novo diploma das empresas estatais, com respaldo no art. 173 da Constituição Federal, busca assegurar às estatais um regime jurídico semelhante aos das empresas privadas. Assim, com uma maior flexibilidade de atuação, as empresas públicas e as sociedades de economia mista terão melhores condições de atingir seus objetivos estatutários com a eficiência esperada pela sociedade.
37. Em que pese essa maior liberdade na escolha dos requisitos de habilitação, há algumas exigências que derivam do ordenamento jurídico e são aplicáveis também às contratações no setor privado. Dentre elas, como antes exposto, pode-se destacar a exigência de registro no conselho regional de engenharia nas situações antes mencionadas.
38. Para a concessão do registro no Crea, devem ser atendidos os requisitos estabelecidos no art. 12 da Resolução Confea 1.121/2019:
"Art. 12. A câmara especializada competente somente concederá o registro à pessoa jurídica na plenitude de seus objetivos sociais quando possuir em seu quadro técnico profissionais com atribuições coerentes com os referidos objetivos.
Parágrafo único. O registro será concedido com restrição das atividades não cobertas pelas atribuições dos profissionais integrantes de seu quadro técnico." (grifou-se) .
39. Concedido o registro, supõe-se que a sociedade empresária está apta a atuar de acordo com os normativos do sistema Confea/Crea e, portanto, sob essa ótica, estaria capacitada a participar de licitações públicas.
40. Já o visto ou registro subsequente, exigidos para que a sociedade empresária execute atividade na circunscrição de outro Crea, nada acrescentam acerca da capacidade técnica da empresa. Na essência, apenas deverá ser atendido o § 3º do art. 14 da Resolução Confea 1.121/2019:
"§ 3º A pessoa jurídica deve comprovar que possui em seu quadro técnico profissionais com registro ou visto no Crea da circunscrição onde for requerido o visto para executar nessa circunscrição as atividades prescritas em seu objetivo social."
41. Em outras palavras, o licitante, sob o aspecto de fiscalização profissional, já se mostrou apto para ser contratado pela administração com o seu registro originário no Crea. Assim, o registro suplementar, embora necessário por expressa disposição legal, é dispensável para se aferir a capacidade da empresa e consiste mais em um instrumento de apoio à fiscalização do conselho profissional com jurisdição sobre onde será executado o serviço.
42. Sob esse aspecto, cabe observar que a imposição de despesa desnecessária a todos que desejem participar da licitação pode afastar potenciais licitantes. Trata-se, assim, de típica exigência a ser exigida somente do vencedor da licitação na fase de contratação, pois não é razoável impor ao licitante uma obrigação que somente se fará necessária caso seja vencedor da licitação.
43. Em suma, se não é imprescindível para a avaliação da capacidade técnica da empresa, de acordo com as normas antes expostas, não é cabível a exigência na fase de habilitação.
44. Pertinente a respeito é a seguinte manifestação do Tribunal Federal da 3ª região e mantida pelo Superior Tribunal de Justiça em decisão monocrática (Recurso Especial 1.587.643/2018) :
"se a empresa licitante já se encontra regularmente registrada junto à entidade de classe do local onde está estabelecida, a imposição do visto do CREA do local onde a obra será executada se revela completamente desarrazoada, eis que tal exigência fere os princípios da livre concorrência e da busca do menor preço para a implementação de obras públicas, restringindo a isonomia entre os participantes;" (grifou-se) .
***
Assim sendo, diante dos elementos constantes dos autos, este representante do Ministério Público de Contas da União manifesta-se de acordo com o encaminhamento proposto pela Auditora da unidade instrutiva (peça 42) , no sentido de conhecer do recurso e, no mérito, negar-lhe provimento.
	É o Relatório.

8.1. Mario Renato Balardim Borges (50627/OAB-RS) e outros, representando Banco do Brasil S.A.
8.2. Marcelo Henrique Silva de Siqueira (30.911/OAB-GO), representando Consienge Construção e Engenharia Ltda.

Procurador Rodrigo Medeiros de Lima.

REPRESENTAÇÃO, COM PEDIDO DE CAUTELAR. BANCO DO BRASIL. EXIGÊNCIA, COMO CRITÉRIO DE HABILITAÇÃO, DE REGISTRO OU VISTO NO CREA DA UNIDADE FEDERATIVA ONDE AS OBRAS OU SERVIÇOS SERÃO REALIZADOS. OITIVA PRÉVIA. PROCEDÊNCIA PARCIAL DA REPRESENTAÇÃO. DETERMINAÇÃO DE ALTERAÇÃO NA MINUTA PADRÃO DE LICITAÇÃO. PEDIDO DE REEXAME. CONHECIMENTO. NÃO PROVIMENTO. REVISÃO, DE OFÍCIO, DOS FUNDAMENTOS DA DETERMINAÇÃO. CIÊNCIA.

REPRESENTAÇÃO (REPR)

Secretaria de Recursos (SERUR).

Registro, preliminarmente, que atuo nestes autos por força de sorteio, conforme termo juntado à peça 38.
2.	Tratam os autos de pedido de reexame interposto pelo Banco do Brasil S.A. contra o Acórdão 1899/2019-TCU-Plenário (Relator Ministro Aroldo Cedraz) , proferido em apreciação de representação acerca de possíveis irregularidades no edital do Certame 2019/01207, com valor estimado de R$ 2.272.639,29, tendo como objeto a reconstrução da agência BB Cavalcante, no município de Cavalcante/GO.
3.	O ponto central da discussão havida na representação diz respeito ao critério de habilitação jurídica previsto no subitem 8.3.7 do edital do Certame 2019/01207, a exigir do licitante "em atenção à Lei 5.194/1966, prova de que possui inscrição ou visto de execução de obras/serviços no Conselho Regional Profissional da (s) Unidade (s) Federativa (s) em que será executado o objeto deste Edital."
4.	Do Voto Condutor do Ministro Aroldo Cedraz no acórdão ora recorrido, extrai-se a essência do entendimento que subsidiou a decisão do Tribunal (destaques inseridos) :
3.	Consoante esclarecido pela unidade técnica, "a exigência de visto nesses moldes para todos os licitantes acarreta-lhes custos desnecessários anteriormente à celebração do contrato, o que fere a SúmulaTCU 272. Ademais, considerando que a exigência de visto no Crea para todos os licitantes é algo dispensável à garantia do cumprimento das obrigações daquele que se sagrar vencedor, há também violação ao art. 37, XXI, da Constituição Federal, que autoriza apenas a imposição de 'exigências de qualificação técnica e econômica indispensáveis à garantia do cumprimento das obrigações'."
5.	Por meio do Acórdão 1899/2019-TCU-Plenário, o Tribunal decidiu, em síntese:
9.1. conhecer da representação (...) , para, no mérito, considerá-la parcialmente procedente;
 (...) 
9.3. determinar ao Banco do Brasil, com fundamento no art. 250, II, do Regimento Interno do TCU, que adote a providência a seguir e informe ao Tribunal, no prazo de 30 (trinta) dias, acerca dos encaminhamentos realizados:
9.3.1. promova alteração na sua minuta padrão de licitação, para contratação de obras e serviços de engenharia, de forma a afastar a exigência de apresentação pelas licitantes de visto no Conselho Regional de Engenharia e Agronomia da localidade onde os serviços serão prestados, como critério de habilitação, ante à violação ao art. 37, XXI, da Constituição Federal c/c o art. 31 da Lei 13.303/2016, a Súmula-TCU 272 e os princípios da igualdade e da obtenção da competividade, estabelecendo prazo razoável, após a homologação do certame, para que a vencedora possa apresentar esse documento no ato da celebração do contrato.
6.	Irresignado, o Banco do Brasil interpôs o pedido de reexame em análise, tendo alegado, em preliminar, a perda do interesse público, a comprometer a admissibilidade da representação, face ao reconhecimento de ampla competição no Certame 2019/01207. No mérito, a recorrente alegou, em síntese, a legalidade e pertinência da exigência de registro no Crea como critério de habilitação no certame,  posto que "partindo-se da premissa legal e constitucional de impossibilidade de aplicação subsidiária da Lei 8.666/1993 à Lei das Estatais (Lei 13.303/2016) , verifica-se que esta última legislação não veda a aplicação das exigências da Lei 5.194/1966, tampouco das resoluções do Confea previstas no subitem 8.3.8 do Edital de Licitação Eletrônica 2019/00518". 
7.	Em exame do recurso, a Auditora Federal de Controle Externo (AUFC) da Secretaria de Recursos (Serur) analisou detidamente os argumentos recursais, descritos de forma sintética nas alíneas "a" a "ii" do parágrafo 10.1 da instrução (peça 42) transcrita no Relatório que antecede este Voto, tendo se posicionado pelo não provimento do recurso, com base nas seguintes conclusões:
10.46. Da análise anterior, conclui-se que: 
a) uma vez admitida representação no âmbito desta Corte de Contas, resta estabelecida a competência do Tribunal para análise da matéria, tornando-se atribuição irrenunciável, ante ao dever de tutela do interesse público; 
b) seja em decorrência da revogação do art. 69 da Lei 5.194/1966, seja por aplicação dos princípios da licitação, seja por aplicação subsidiária da Lei 8.666/1993, a Lei 13.303/2016 também não admite a exigência de visto do Crea do local de prestação dos serviços como critério de habilitação jurídica ou de qualificação técnica para participação em licitações. 
8.	O diretor da Serur, divergindo do posicionamento da AUFC e contestando suas principais conclusões, manifestou-se pelo provimento do recurso, de modo a tornar sem efeito o item 9.3.1 do acórdão recorrido (peça 43) , por considerar que a exigência pretendida pelo Banco do Brasil seria legal e legítima, em consonância com o espírito da Lei 13.303/2016, voltado a propiciar "maior agilidade e autonomia nas contratações das empresas públicas e sociedades de economia mista, exploradoras de atividade econômica, que não podiam continuar presas a regras licitatórias que lhes retiravam poder de competição frente às empresas privadas do mesmo ramo". 
9.	O secretário da Serur, por sua vez, posicionou-se de acordo com o encaminhamento final proposto pelo diretor, no sentido do provimento do recurso, porém por fundamentos parcialmente diversos. Em resumo, afastando os posicionamentos extremos dos pareceres precedentes na unidade, defendeu que a discussão acerca da aplicação subsidiária da Lei 8.666/1993 à Lei 13.303/2016,  restaria prejudicada, visto que, no que se refere aos critérios de habilitação, o Estatuto das Empresas Estatais não é omisso. Pelo contrário, observou que a Lei 13.303/2016, nesse ponto específico, é expressa (não há lacuna a suprir) e adota solução distinta (não se está diante de disposições similares) , sendo propositadamente aberta para que, em face da multiplicidade de situações que se apresentam, possam as estatais estabelecer condições apropriadas, com a definição da solução mais ajustada a cada especificidade. Dessa forma, entendeu que, sob a ótica da razoabilidade, a exigência discutida nos autos foi devidamente justificada pelas circunstâncias do caso concreto. 
10.	Diante das controvérsias assinaladas nos três pronunciamentos emitidos no âmbito da Serur, solicitei a manifestação do MPTCU (Despacho à peça 45) . Mediante Parecer de peça 51, o Parquet registrou concordância com o encaminhamento sugerido pela AUFC da Serur, por considerá-lo mais consentâneo com a jurisprudência atual do TCU.
11.	Registro que, após as manifestações da Serur e do MPTCU, o Banco do Brasil fez juntar aos autos memorial (peça 52) , reiterando os argumentos recursais já apresentados.
12.	Com as devidas vênias aos pareceres em sentido diverso, declaro meu alinhamento, na essência, com o posicionamento proposto pela AUFC da Serur (peça 42) , corroborado pelo MPTCU (peça 45) . Acolho os respectivos fundamentos como razões de decidir, sem prejuízo de considerações adicionais.
II
13.	Preliminarmente, informo que tendo ciência da inclusão, na pauta de julgamento da sessão do Plenário de 21/10/2020, do TC Processo 026.236/2020-6, de relatoria do Ministro Marcos Bemquerer, tratando da mesma questão da exigência, em edital do Banco do Brasil, de inscrição ou visto no Crea da UF em que será executado o objeto da contratação, sugeri àquele Relator na oportunidade que ponderasse acerca da pertinência de apreciação desses dois processos em uma mesma sessão do colegiado, face à identidade entre as matérias. O Ministro Marcos Bemquerer gentilmente concordou com a sugestão, de modo que o TC Processo 026.236/2020-6 foi retirado da pauta daquela sessão e pautado para apreciação conjunta nesta ocasião. 
14.	Esclareço, igualmente, que, por equívoco, foi incluído na pauta de julgamento desta mesma sessão o TC Processo 027.446/2019-0, de minha relatoria, que versa sobre pedido de reexame interposto pelo Banco do Brasil em face do Acórdão 12517/2019-TCU-Segunda Câmara (Relator Ministro Aroldo Cedraz) , por meio do qual o Tribunal, enfrentando questão semelhante à tratada nestes autos (exigência de inscrição ou visto no Crea da UF em que será executado o objeto da contratação) , decidiu, fixar prazo para que o Banco promovesse a anulação do certame examinado, em razão do descumprimento do disposto nos arts. 31 e 58 da Lei 13.303/2016 e no Enunciado 272 da Súmula de Jurisprudência desta Corte. Tendo em vista se tratar de recurso contra deliberação da 2ª Câmara, o referido processo foi excluído da pauta do Plenário, de modo a ser apreciado por aquele colegiado, nos termos do art. 17, inciso VII e § 1º do Regimento Interno do TCU.
III
15.	Antes de adentrar nas razões que orientam este Voto, esclareço que o tema principal examinado nestes autos e nos outros dois processos citados no tópico anterior, já foi objeto de apreciações anteriores pelo Tribunal, com posicionamento até o momento uniforme desta Corte de Contas, conforme registrado na instrução da AUFC da Serur no âmbito do citado TC Processo 027.446/2019-0:
11.2.	Não assiste razão ao recorrente. Inicialmente, cabe destacar que a temática já foi objeto de análise desta Corte de Contas em pelo menos quatro outros processos de representação, incluindo a posterior reanálise da matéria, em sede recursal, como segue:
	Processo
	Acórdão condenatório 
 (Ministro Relator) 
	Acórdão que apreciou recurso de reexame

	TC Processo 005.989/2019-1
	1.017/2019-TCU-Plenário 
 (Ministro Bruno Dantas) 
	873/2020-TCU-Plenário 
 (Ministro Benjamin Zymler) 

	TC Processo 006.959/2019-9
	1.020/2019 TCU-Plenário
 (Ministro Vital do Rego) 
	739/2020-TCU-Plenário 
 (Ministro Benjamin Zymler) 

	TC Processo 008.979/2019-7
	6.349/2019-TCU-1ª Câmara
 (Ministro Bruno Dantas) 
	5.781/2020-TCU-1ª Câmara 
 (Ministro Vital do Rêgo) 

	TC Processo 011.707/2019-4
	1.889/2019-TCU-Plenário 
 (Ministro Aroldo Cedraz) 
	
11.3.	Nas sete oportunidades (quatro acórdãos condenatórios e três recursos apreciados) , a posição deste Tribunal foi sempre no sentido de considerar que a exigência, para fins de habilitação, de que a licitante comprove possuir visto no Crea em que será executado o objeto afronta dispositivos da Constituição Federal e da Lei 13.303/2016, sendo, portanto, indevida. Dessa forma, resta estabelecida clara jurisprudência sobre o assunto, em face nos normativos vigentes. 
11.4.	A análise dos recursos interpostos nos citados processos introduziu apenas ajustes na fundamentação jurídica, sem, contudo, alterar a premissa de que a exigência prévia de registro no Crea como critério de habilitação em certame não é devida. A seguir são reproduzidos excertos dos mencionados acórdãos, como segue:
Acórdão 739/2020-TCU-Plenário (Rel. Min. Benjamin Zymler) 
9.1. nos termos do art. 48 da Lei 8.443/1992, conhecer do presente pedido de reexame para, no mérito, dar-lhe provimento parcial de forma a conferir a seguinte redação à alínea "c" do Acórdão 1020/2019-TCU-Plenário:
"c) dar ciência ao Banco do Brasil S.A., para que sejam adotadas medidas internas com vistas a evitar ocorrências semelhantes, de que a exigência, para fins de habilitação, de que a licitante comprove possuir inscrição ou visto no Conselho Regional Profissional da Unidade Federativa em que será executado o objeto, identificada na Licitação eletrônica 2019/00060, realizada pelo Cesup Compras e Contratações - São Paulo (SP) , afronta o disposto nos arts. 37, inciso XXI, e 173, § 1º, inciso III, da Constituição Federal c/c o art. 58 da Lei 13.303/2016"
Acórdão 873/2020-TCU-Plenário (Rel. Min. Benjamin Zymler) 
9.1. nos termos do art. 48 da Lei 8.443/1992, conhecer do presente pedido de reexame para, no mérito, dar-lhe provimento parcial de forma a conferir a seguinte redação ao subitem 1.6.1 do Acórdão 1017/2019-TCU-Plenário:
"a exigência, para fins de habilitação, de que a licitante comprove possuir inscrição ou visto no Conselho Regional Profissional da Unidade Federativa em que será executado o objeto, identificada na Licitação eletrônica 2019/00060, realizada pelo Cesup Compras e Contratações - São Paulo (SP) , afronta o disposto nos arts. 37, inciso XXI, e 173, § 1º, inciso III, da Constituição Federal c/c o art. 58 da Lei 13.303/2016"
Acórdão 5781/2020-TCU-Primeira Câmara (Rel. Min. Vital do Rêgo) 
9.1. nos termos do art. 48 da Lei 8.443/1992, conhecer do presente pedido de reexame para, no mérito, dar-lhe provimento parcial de forma a conferir a seguinte redação ao subitem 1.6 do Acórdão 6349/2019-TCU-Primeira Câmara:
"1.6. dar ciência ao Banco do Brasil S.A., para que sejam adotadas medidas internas com vistas a evitar ocorrências semelhantes, de que a exigência, para fins de habilitação, de que a licitante comprove possuir inscrição ou visto no Conselho Regional Profissional da Unidade Federativa em que será executado o objeto, identificada na Licitação eletrônica 2019/00609, afronta o disposto nos arts. 37, inciso XXI, e 173, § 1º, inciso III, da Constituição Federal c/c o art. 58 da Lei 13.303/2016" (grifos acrescidos) 
16.	Atualizando o levantamento acima, verifico que os Acórdãos 739/2020 e 873/2020, foram mantidos em sede de apreciação de embargos de declaração por meio dos Acórdãos 1486/2020 e 1485/2020, todos do Plenário e de relatoria do Ministro Benjamin Zymler.
17.	A despeito do firme entendimento estabelecido pelo Tribunal, verifiquei que exames mais recentes empreendidos pelo corpo dirigente da Serur têm apresentado nova compreensão do tema, com posicionamento favorável ao argumento do Banco do Brasil, conforme trecho do pronunciamento do secretário da unidade (peça 44) abaixo reproduzido: 
6. Observo que a discussão não é inovadora no Tribunal. Determinações similares ao Banco do Brasil foram feitas nos Acórdão 1017/2019-TCU-Plenário (TC Processo 005.989/2019-1, rel. Min. Bruno Dantas) e 1020/2019-TCU-Plenário (TC Processo 006.959/2019-9, rel. Min. Vital do Rêgo) , ambos objetos de recursos, sob relatoria do Ministro Benjamin Zymler.
7. Ao me pronunciar nesses dois outros processos, manifestei-me pela negativa de provimento dos recursos, acompanhando os pareceres uniformes emitidos no âmbito desta secretaria, com fundamentos similares, na essência, aos invocados pela auditora no exame de peça 42.
8. Não obstante, colhi da manifestação do diretor (peça 43) e das razões apresentadas pelo Banco do Brasil (peça 33) argumentos que me levaram a uma nova compreensão da matéria, razão pela qual, revendo meu posicionamento anterior, acompanho a proposta de provimento do recurso, ainda que por fundamentos em parte distintos. Externo o novo entendimento tanto nestes autos como no TC Processo 008.979/2019-7, também despachado nesta data.
18.	É pertinente esclarecer que, na apreciação do recurso no citado TC Processo 008.979/2019-7, de relatoria do Ministro Vital do Rego, já diante do citado novo posicionamento da Serur, a 1ª Câmara desta Corte seguiu o mesmo entendimento perfilhado nos Acórdãos 739/2020 e 873/2020, ambos do Plenário, no sentido do provimento parcial do recurso, de forma a ajustar a fundamentação jurídica da deliberação, alinhando-a aos referidos precedentes (Acórdão 5781/2020-TCU-Primeira Câmara) .
19.	Inobstante tal registro, penso, ser salutar submeter as razões do corpo dirigente da Serur ao Plenário, de forma a aprimorar o debate sobre o tema.
IV
20.	Relativamente ao exame do recurso, afasto a preliminar de ausência de interesse público da representação. A inexistência de evidências de que a exigência impugnada tenha resultado em prejuízos concretos à licitação não tem o condão de limitar a atuação desta Corte no intuito de apurar indícios de irregularidades com potencial de impacto nessa ou em outras contratações da unidade jurisdicionada. Não verifico, portanto, qualquer vício na admissibilidade da representação. 
21.	Passando ao mérito, esclareço, de início, que concordo com a observação do Secretário da Serur, no sentido de que, relativamente aos requisitos de habilitação, a Lei 13.303/2016 é expressa, adotando solução própria e distinta, não havendo qualquer lacuna a suprir ou disposições similares a discutir. Desse modo, o debate acerca da aplicação subsidiária da Lei 8.666/1993 à Lei das Estatais não apresenta qualquer utilidade para os fins deste processo. 
22.	A propósito, os precedentes citados no item 15 deste Voto, em especial os recursos apreciados, claramente adotam o mesmo raciocínio, pela desnecessidade de enfrentamento dessa questão da subsidiariedade no âmbito dos casos examinados, optando por atualizar e padronizar a remissão de fundamentação jurídica de cada um dos casos concretos à Constituição Federal e à Lei 13.303/2016, o que se mostra pertinente também no presente caso concreto. Cabe, portanto, realizar, de ofício, breve ajuste na redação da determinação constante do item 9.3.1 da decisão recorrida, nos moldes já realizados e justificados nos precedentes jurisprudenciais citados.
23.	Mais objetivamente, conforme bem pontuado pelo MPTCU, o cerne da divergência entre o posicionamento do corpo dirigente da Serur e a linha jurisprudencial atual do TCU, seguida pela AUFC da Serur e pelo MPTCU, reside na eventual extrapolação do disposto no art. 58 da Lei 13.303/2016 (abaixo transcrito) , por parte do Banco do Brasil, ao estabelecer o requisito de habilitação impugnado, sob o pretexto de evitar atrasos no início das obras, a causar prejuízo de suas atividades no mercado concorrencial.
24.	No caso concreto, entendeu o dirigente da Serur estar devidamente justificada a exigência de visto no conselho regional da localidade da obra, discutida nestes autos, visto que observado o critério da razoabilidade em suas três vertentes: i) necessidade da medida para atender a um fim de interesse público: o estabelecimento do critério se mostraria necessário para conferir maior eficiência aos processos seletivos destinados à contratação de obras em agências bancárias; ii) adequação para satisfazer aquele fim: o requisito de habilitação estaria a contribuir de modo relevante e adequado para evitar atrasos no início dos serviços, muitas vezes em agências que constituem o único estabelecimento bancário na localidade; e iii) proporcionalidade entre o fim buscado e os custos que a medida acarreta: a exigência não representaria ônus excessivo às empresas de engenharia, face ao baixo valor da taxa e a facilidade de acesso ao CREA. 
25.	Com as devidas vênias, verifico que a interpretação do caso concreto feita pelo titular da unidade à luz do disposto no art. 58 da Lei 13.303/2016 padece de fragilidades. Em linha diversa à defendida pelo referido dirigente, corroboro o entendimento consignado nos precedentes já citados, no sentido de que o principal documento apto a demonstrar a possibilidade de aquisição de direitos e da contratação de obrigações por parte do licitante é o próprio registro no CREA, e não o visto do registro no conselho regional da localidade da obra. Houve, portanto, extrapolação do disposto no art. 58, I, da Lei 13.303/2016
26.	Essa questão já foi muito bem elucidada pelo Ministro Benjamin Zymler no Voto Condutor do Acórdão 739/2020-TCU-Plenário, de onde extraio o seguinte excerto:
38. Para a concessão do registro no Crea, devem ser atendidos os requisitos estabelecidos no art. 12 da Resolução Confea 1.121/2019:
"Art. 12. A câmara especializada competente somente concederá o registro à pessoa jurídica na plenitude de seus objetivos sociais quando possuir em seu quadro técnico profissionais com atribuições coerentes com os referidos objetivos.
Parágrafo único. O registro será concedido com restrição das atividades não cobertas pelas atribuições dos profissionais integrantes de seu quadro técnico." (grifou-se) .
39. Concedido o registro, supõe-se que a sociedade empresária está apta a atuar de acordo com os normativos do sistema Confea/Crea e, portanto, sob essa ótica, estaria capacitada a participar de licitações públicas.
40. Já o visto ou registro subsequente, exigidos para que a sociedade empresária execute atividade na circunscrição de outro Crea, nada acrescentam acerca da capacidade técnica da empresa. Na essência, apenas deverá ser atendido o § 3º do art. 14 da Resolução Confea 1.121/2019:
"§ 3º A pessoa jurídica deve comprovar que possui em seu quadro técnico profissionais com registro ou visto no Crea da circunscrição onde for requerido o visto para executar nessa circunscrição as atividades prescritas em seu objetivo social."
41. Em outras palavras, o licitante, sob o aspecto de fiscalização profissional, já se mostrou apto para ser contratado pela administração com o seu registro originário no Crea. Assim, o registro suplementar, embora necessário por expressa disposição legal, é dispensável para se aferir a capacidade da empresa e consiste mais em um instrumento de apoio à fiscalização do conselho profissional com jurisdição sobre onde será executado o serviço.
42. Sob esse aspecto, cabe observar que a imposição de despesa desnecessária a todos que desejem participar da licitação pode afastar potenciais licitantes. Trata-se, assim, de típica exigência a ser exigida somente do vencedor da licitação na fase de contratação, pois não é razoável impor ao licitante uma obrigação que somente se fará necessária caso seja vencedor da licitação.
43. Em suma, se não é imprescindível para a avaliação da capacidade técnica da empresa, de acordo com as normas antes expostas, não é cabível a exigência na fase de habilitação.
27.	Acerca dos prejuízos potenciais decorrentes do atraso na emissão de tais vistos por parte do conselho regional, avalio que não constituem justificativa suficiente para excepcionalizar ou flexibilizar o entendimento registrado no item anterior, pelos seguintes motivos já tratados nos precedentes jurisprudenciais já citados: i) a demora na emissão de visto pelo Crea local (prazo médio de 25 dias estimado a partir das informações juntadas aos autos à peça 18) , necessário para comprovação na fase de habilitação, poderia impedir a participação das empresas interessadas que tentassem obter tempestivamente o documento antes do certame; ii) o Conselho Federal de Engenharia e Agronomia foi cientificado, no âmbito do TC Processo 006.959/2019-9, de que os longos prazos para a emissão dos vistos em questão podem ser considerados atentatórios contra o princípio do livre exercício da atividade econômica, disposto na Lei 13.874/2019; e iii) os impactos de tais atrasos podem ser mitigados pelo Banco com o devido planejamento prévio de suas licitações, considerando os prazos para o licitante vencedor obter os vistos suplementares no Crea.
28.	Por derradeiro, quanto à aplicação do art. 69 da Lei 5.194/1966, que estabelece a exigência de apresentação do visto durante a fase de habilitação da concorrências públicas, na esteira do Voto Condutor do Min. Vital do Rego no Acórdão 5781/2020-TCU-Primeira Câmara, considero desnecessário aprofundar a discussão, visto que o Plenário do TCU, de forma reiterada nos precedentes citados, já firmou o entendimento de que o referido dispositivo foi revogado tacitamente pelo Decreto-lei 2.300/1986, nos termos do art. 2º, § 1º, da Lei de Introdução às Normas do Direito Brasileiro - LINDB.
29.	Dessa forma, manifesto-me pelo não provimento do recurso, sem prejuízo de que seja realizada revisão, de ofício, na redação nos fundamentos da determinação constante do item 9.3.1 da decisão recorrida, que passa a figurar com a seguinte redação:
"9.3.1. promova alteração na sua minuta padrão de licitação, para contratação de obras e serviços de engenharia, de forma a afastar a exigência de apresentação pelas licitantes de visto no Conselho Regional de Engenharia e Agronomia da localidade onde os serviços serão prestados, como critério de habilitação, ante à violação ao arts. 37, inciso XXI, e 173, § 1º, inciso III, da Constituição Federal c/c o art. 58 da Lei 13.303/2016, estabelecendo prazo razoável, após a homologação do certame, para que a vencedora possa apresentar esse documento no ato da celebração do contrato;"
	Do exposto, VOTO por que o Tribunal adote o Acórdão que ora submeto à apreciação deste Colegiado.
TCU, Sala das Sessões Ministro Luciano Brandão Alves de Souza, em 8 de dezembro de 2020.
RAIMUNDO CARREIRO 
Relator